ACORDAO-COMPLETO-2324582

ACÓRDÃO 11583/2020 ATA 37/2020 - SEGUNDA CÂMARA

Acórdão 11583/2020-TCU-Segunda Câmara
1. Processo TC Processo 011.199/2014-8.
2. Grupo I - Classe de Assunto: I - Recurso de Reconsideração em Tomada de Contas Especial.
3. Interessados/Responsáveis/Recorrentes:
3.1. Interessados: Caixa Econômica Federal (00.360.305/0001-04) ; Ministério do Esporte (extinto) (02.961.362/0001-74) .
3.2. Responsável: Rutílio Eugenio Cavalcanti Filho (XXX.133.106-XX) .
3.3. Recorrente: Rutílio Eugenio Cavalcanti Filho (XXX.133.106-XX) .
4. Órgão/Entidade: Município de Urucuia - MG.
5. Relator: Ministro Aroldo Cedraz.
5.1. Revisor: Ministro Raimundo Carreiro.
5.2. Relatora da deliberação recorrida: Ministra Ana Arraes.
6. Representante do Ministério Público: Subprocurador-Geral Lucas Rocha Furtado.
7. Unidades Técnicas: Secretaria de Recursos (Serur) ; Secretaria de Controle Externo de Tomada de Contas Especial (SecexTCE) .
8. Representação legal:
8.1. Sérgio Bassi Gomes e outros, representando Rutílio Eugenio Cavalcanti Filho.
8.2. Murilo Fracari Roberto (22.934/OAB-DF) , representando Caixa Econômica Federal.
9. Acórdão:
VISTOS, relatados e discutidos estes autos de Recurso de Reconsideração interposto pelo Sr. Rutílio Eugenio Cavalcanti Filho, ex-prefeito de Urucuia-MG, contra o Acórdão 2744/2017-TCU-Segunda Câmara, de Relatoria da Ministra Ana Arraes, que julgou suas contas irregulares, condenando-o em débito;
ACORDAM os Ministros do Tribunal de Contas da União, reunidos em sessão do 2ª Câmara, diante das razões expostas pelo relator, com fundamento nos arts. 32, inciso I, 33 da Lei 8.443/1992 e nos arts. 285 do Regimento Interno, em:
	9.1. conhecer do Recurso de Reconsideração interposto pelo Sr. Rutílio Eugenio Cavalcanti Filho e, no mérito, dar-lhe provimento, a fim de tornar insubsistente o Acórdão 2744/2017-TCU-Segunda Câmara, de Relatoria da Ministra Ana Arraes;
	9.2. encaminhar cópia desta deliberação, bem como do relatório e voto que a fundamentaram, ao procurador-chefe da Procuradoria da República em Minas Gerais, nos termos do art. 16, § 3º, da Lei 8.443/1992;
	9.3. restituir os autos à Relatora a quo;
	9.4. enviar cópia do presente Acórdão para a Secretaria Especial do Esporte do Ministério da Cidadania, sucessora do Ministério do Esporte, para a Prefeitura de Urucuia-MG e para o recorrente, informando que a presente deliberação, acompanhada do Relatório e do Voto que a fundamenta, está disponível para a consulta no endereço www.tcu.gov.br/acordaos, além de esclarecer que, caso requerido, o TCU poderá fornecer sem custos as correspondentes cópias, de forma impressa.

Recurso de reconsideração interposto pelo Sr. Rutílio Eugênio Cavalcanti Filho, então prefeito do Município de Urucuia/MG, contra o Acórdão 2744/2016  TCU  2ª Câmara (peça 35), proferido na Sessão de 1/3/2016, Ata 5/2016

Segunda Câmara

Trata-se de Recurso de Reconsideração interposto pelo Sr. Rutílio Eugênio Cavalcanti Filho em face do Acórdão 2.744/2016 - 2ª Câmara, de relatoria da Ministra Ana Arraes.
2.	Originalmente, cuidam os autos de Tomada de Contas Especial instaurada pela Caixa Econômica Federal, em desfavor do Sr. Rutílio Eugênio Cavalcanti Filho, ex-prefeito do município de Urucuia-MG, em razão da omissão no dever de prestar conta final de recursos repassados por meio do Contrato de Repasse 0140093-61/2002, cujo objeto consistia na Implantação de Infraestrutura Esportiva em Comunidade Carente/Construção de Vila Olímpica, no Município de Urucuia-MG, no âmbito do programa Esporte Solidário.
3.	Na Sessão de 15 de setembro passado pedi o adiamento do julgamento do recurso em análise tendo em vista que recebi memorial naquela data, o qual não tive tempo hábil de analisar.
4.	Ademais, fui relator desses autos, tendo proferido despacho contido à peça 84, por meio do qual conheci o presente recurso, porquanto preencheu os requisitos de admissibilidade previstos nos arts. 32, inciso I, e 33 da Lei 8.443/1992, suspendendo-se os efeitos dos itens 9.1, 9.2, 9.3, 9.4, 9.5 e 9.6 do acórdão combatido em relação ao recorrente. 
5.	O responsável interpôs Recurso de Reconsideração alegando falha na citação, em prejuízo ao contraditório e à ampla defesa, a ausência de responsabilidade do recorrente, a regularidade das contas pela documentação apresentada e possibilidade deste Tribunal realizar verificação in loco da boa e da regular aplicação dos recursos públicos.
6.	Considerando se tratar, em minha opinião, de erro de procedimento configurado por vício de citação (caso de nulidade absoluta) - cuja correção pode ocorrer até mesmo de ofício, com fundamento no art. 174 do Regimento Interno desta Casa -, restrinjo a minha análise do presente recurso ao pedido de nulidade do acórdão condenatório.
7.	Consta dos autos que a citação foi realizada via edital, em cumprimento à Resolução TCU 170/2004, e decorreu da tentativa frustrada de entrega do ofício no endereço indicado no cadastro de pessoas físicas. 
8.	O Aviso de Recebimento retornou ao Tribunal com a indicação dos Correios de "não procurado". Conforme explicado pelo Relator esse termo indicaria que o destinatário recebeu o aviso para buscar sua correspondência na agência mais próxima e, como não o fez, a comunicação foi restituída ao TCU com essa informação.
9.	Não me parece que a situação de "não procurado" possa gerar a presunção de que a pessoa objeto de pesquisa encontre-se em lugar desconhecido e incerto para justificar a notificação editalícia.
10.	Ressalto que a unidade técnica fez apenas uma tentativa de citação, conforme Ofício à peça 24 e AR à peça 25, antes da publicação do edital (peça 26) . A jurisprudência do Tribunal é no sentido de que "é nula a citação realizada sem que tenham sido previamente esgotadas as tentativas de localização do responsável" (Acórdão 638/2020 - Segunda Câmara - Relatora: Ministra Ana Arraes) .
11.	Ademais, verifico que enquanto no cadastro de pessoas físicas consta o endereço "Fazenda Gameleira S/N" o ofício de citação foi encaminhado para "RUA Fazenda Gameleira S/N" e, portanto, distinto do constante atualmente da base de dados oficial. Conforme estipulado no art. 4º, §1º, da Resolução TCU 170/2004, "o endereço do destinatário deverá ser previamente confirmado mediante consulta aos sistemas disponíveis ao Tribunal ou a outros meios de informação, a qual deverá ser juntada ao respectivo processo".
12.	Ainda que não se considere a divergência apontada no parágrafo anterior, a mera citação em endereço constante da base CPF não gera presunção absoluta de validade do rito, a ponto de se considerar que o destinatário está em local incerto e não sabido, havendo que ser considerada medida excepcional condicionada à demonstração de que foram adotados outros meios passíveis de localização da parte. Deve-se considerar a dificuldade de acessibilidade do lugar onde reside o recorrente, em área rural.
13.	Nessa fase, o recorrente suscita preliminar calcada na nulidade da citação, tendo em vista que ela não chegou ao seu endereço. Os documentos constantes destes autos comprovam que a carta registrada, com aviso de recebimento (AR) , foi endereçada para a residência do interessado, mas os Correios não teriam sequer procurado o referido endereço, haja vista que a justificativa expressa para a não localização do destinatário foi nos seguintes termos: "não procurado". Tal falha adicional impossibilitou a citação do recorrente e, em consequência, não permitiu que ele exercesse as garantias constitucionais do contraditório e da ampla defesa.
14.	Assim, julgo que no caso em análise, além de, a rigor, a citação haver sido encaminhada para endereço distinto do registrado na base de dados de pessoa física, não foi despendido esforço necessário para localizar o responsável.
15.	Em casos similares o Tribunal considerou que a unidade técnica de origem poderia, por exemplo, ter efetuado diligência junto à Prefeitura Municipal ou a outros órgãos públicos locais, no sentido de tentar comunicar o responsável (nesse mesmo sentido Acórdão 1.645/2016 - Plenário - Relator: Ministro Augusto Nardes) .
16.	Consta à peça 1, p.16, o endereço fornecido pelo Responsável no Cadastro que consta do Plano de Trabalho - Rodovia MG 202, Km 120 -, que é o mesmo da Prefeitura do Município de Urucuia-MG e poderia ter sido usado como destinação de diligência.
17.	Verifica-se, portanto, que não foram esgotados todos os meios para localização do ora recorrente.
18.	Diante dessas considerações, não resta alternativa ao Tribunal que não seja a de considerar inválida a citação por edital do Sr. Rutílio Eugênio Cavalcanti Filho, conhecer e dar provimento ao presente recurso de reconsideração com vistas a tornar insubsistente o Acórdão 2.744/2016 - 2ª Câmara, de relatoria da Ministra Ana Arraes (nesse mesmo sentido Acórdão 6.946/2009 - 1ª Câmara - Relator: Ministro Valmir Campelo, entre outros) , retornando os autos à Relatora a quo.
19.	Ante o exposto, Voto por que o Tribunal adote a minuta de acórdão que ora submeto à apreciação deste Colegiado.
"ACÓRDÃO Nº tagNumAcordao - TCU - tagColegiado
1. Processo TC 011.199/2014-8.
2. Grupo I - Classe de Assunto: I - Recurso de Reconsideração em Tomada de Contas Especial.
3. Interessados/Responsáveis/Recorrentes:
3.1. Interessados: Caixa Econômica Federal (00.360.305/0001-04) ; Ministério do Esporte (extinto) (02.961.362/0001-74) .
3.2. Responsável: Rutílio Eugenio Cavalcanti Filho (160.133.106-10) .
3.3. Recorrente: Rutílio Eugenio Cavalcanti Filho (160.133.106-10) .
4. Entidade: Município de Urucuia - MG.
5. Relator: Ministro Aroldo Cedraz;
5.1. Revisor: Ministro Raimundo Carreiro.
5.2. Relatora da deliberação recorrida: Ministra Ana Arraes.
6. Representante do Ministério Público: Subprocurador-Geral Lucas Rocha Furtado.
7. Unidades Técnicas: Secretaria de Recursos (Serur) ; Secretaria de Controle Externo de Tomada de Contas Especial (SecexTCE) .
8. Representação legal:
8.1. Sérgio Bassi Gomes e outros, representando Rutílio Eugenio Cavalcanti Filho.
8.2. Murilo Fracari Roberto (22.934/OAB-DF) , representando Caixa Econômica Federal.
9. Acórdão:
VISTOS, relatados e discutidos estes autos de Recurso de Reconsideração interposto pelo Sr. Rutílio Eugenio Cavalcanti Filho, ex-prefeito de Urucuia-MG, contra o Acórdão 2.744/2017-TCU-2ª Câmara, de Relatoria da Ministra Ana Arraes, que julgou suas contas irregulares, condenando-o em débito;
ACORDAM os Ministros do Tribunal de Contas da União, reunidos em sessão do 2ª Câmara, diante das razões expostas pelo redator, com fundamento nos arts. 32, inciso I, 33 da Lei 8.443/1992 e nos arts. 285 do Regimento Interno, em:
	9.1. conhecer do Recurso de Reconsideração interposto pelo Sr. Rutílio Eugenio Cavalcanti Filho e, no mérito, dar-lhe provimento, a fim de tornar insubsistente o Acórdão 2.744/2017-TCU-2ª Câmara, de Relatoria da Ministra Ana Arraes;
	9.2. encaminhar cópia desta deliberação, bem como do relatório e voto que a fundamentaram, ao procurador-chefe da Procuradoria da República em Minas Gerais, nos termos do art. 16, § 3º, da Lei 8.443/1992;
	9.3. restituir os autos à Relatora a quo;
	9.4. enviar cópia do presente Acórdão para a Secretaria Especial do Esporte do Ministério da Cidadania, sucessora do Ministério do Esporte, para a Prefeitura de Urucuia-MG e para o recorrente, informando que a presente deliberação, acompanhada do Relatório e do Voto que a fundamenta, está disponível para a consulta no endereço www.tcu.gov.br/acordaos, além de esclarecer que, caso requerido, o TCU poderá fornecer sem custos as correspondentes cópias, de forma impressa."
TCU, Sala das Sessões Ministro Luciano Brandão Alves de Souza, em 20 de outubro de 2020.
RAIMUNDO CARREIRO
Redator

Município de Urucuia - MG.

3. Interessados/Responsáveis/Recorrentes:
3.1. Interessados: Caixa Econômica Federal (00.360.305/0001-04); Ministério do Esporte (extinto) (02.961.362/0001-74).
3.2. Responsável: Rutílio Eugenio Cavalcanti Filho (XXX.133.106-XX).
3.3. Recorrente: Rutílio Eugenio Cavalcanti Filho (XXX.133.106-XX).

Ministro Raimundo Carreiro.

13.1. Ministros presentes: Ana Arraes (Presidente), Augusto Nardes, Aroldo Cedraz (Relator) e Raimundo Carreiro. 
13.2. Ministros-Substitutos presentes: Marcos Bemquerer Costa e André Luís de Carvalho.

ACORDAO-COMPLETO-2530053

Acórdão de Relação 1127/2022 - Plenário

Acórdão de Relação

ACORDAO-COMPLETO-2444768

Acórdão de Relação 1492/2021 - Segunda Câmara

AROLDO CEDRAZ

Ministra Ana Arraes.

Transcrevo, a seguir, a primeira instrução elaborada pela Secretaria de Recursos deste Tribunal (Serur) (peça 86) , que contou com a aquiescência do Diretor e do Secretário da unidade responsável (peças 87 e 88) e do MPTCU (peça 89) :
"INTRODUÇÃO
1.	Trata-se de recurso de reconsideração interposto pelo Sr. Rutílio Eugênio Cavalcanti Filho (peças 55, 71, 72, 75-80) , então prefeito do Município de Urucuia/MG, contra o Acórdão 2744/2016-TCU-Segunda Câmara (peça 35) , proferido na Sessão de 1/3/2016, Ata 5/2016, com o seguinte teor: 
ACORDAM os ministros do Tribunal de Contas da União, reunidos em sessão da 2ª Câmara, ante as razões expostas pela relatora e com fundamento nos arts. 1º, inciso I; 12, § 3º; 16, inciso III, alíneas "b" e "c"; 19; 23, inciso III; 26; 28, inciso II; e 57 da Lei 8.443/1992, c/c os arts. 214, inciso III, alínea "a", e 215 a 217 do Regimento Interno, em: 
9.1. considerar revel Rutílio Eugênio Cavalcanti Filho; 
9.2. julgar irregulares as contas de Rutílio Eugênio Cavalcanti Filho; 
9.3. condená-lo ao recolhimento ao Tesouro Nacional dos valores abaixo, atualizados monetariamente e acrescidos dos juros de mora das respectivas datas até a data do pagamento, descontados os valores já recolhidos:
	VALOR ORIGINAL (R$) 
	DATA DA OCORRÊNCIA 

	80.117,40 D 
	11/2/2005 

	100.000,00 D 
	18/3/2005 

	228.158,33 D 
	18/5/2005 

	74.583,46 D 
	19/5/2005 

	45.119,23 C 
	31/12/2008 

	191,28 C 
	19/8/2011 

9.4. aplicar- lhe multa de R$ 50.000,00 (cinquenta mil reais) , a ser recolhida ao Tesouro Nacional, com atualização monetária calculada da data deste acórdão até a data do pagamento, se este for efetuado após o vencimento do prazo abaixo estipulado; 
9.5. fixar prazo de 15 (quinze) dias, a contar da notificação, para comprovação, perante o Tribunal, do recolhimento das dívidas acima imputadas; 
9.6. autorizar a cobrança judicial das dívidas, caso não atendida a notificação; 
9.7. autorizar o pagamento das dívidas em até 36 (trinta e seis) parcelas mensais consecutivas, caso venha a ser solicitado pelo responsável antes do envio do processo para cobrança judicial; 
9.8. fixar o vencimento da primeira parcela em 15 (quinze) dias a contar do recebimento da correspondente notificação e o das demais a cada 30 (trinta) dias, com incidência dos respectivos encargos legais sobre o valor de cada parcela;
9.9. alertar o responsável de que a inadimplência de qualquer parcela acarretará vencimento antecipado do saldo devedor; e 
9.10. encaminhar cópia desta deliberação, bem como do relatório e voto que a fundamentaram, ao procurador-chefe da Procuradoria da República em Minas Gerais, nos termos do art. 16, § 3º, da Lei 8.443/1992.
HISTÓRICO
2.	Cuidam os autos de tomada de contas especial instaurada pela Caixa Econômica Federal, em desfavor do Sr. Rutílio Eugênio Cavalcanti Filho, ex-prefeito do município de Urucuia-MG, em razão da omissão no dever de prestar contas final de recursos repassados por meio do Contrato de Repasse 0140093-61/2002, cujo objeto consistia na Implantação de Infra-Estrutura Esportiva em Comunidade Carente / Construção de Vila Olímpica, no Município de Urucuia/MG, no âmbito do programa Esporte Solidário. 
2.1	O Contrato de Repasse 0140093-61/2002 foi celebrado em 2/7/2002, tendo como contratante o Ministério do Esporte e Turismo, por intermédio da Caixa Econômica Federal, e como contratado o município de Urucuia-MG. O acordo previu aporte de R$ 1.380.000,00 daquele ministério, e de R$ 13.800,00 a título de contrapartida municipal (peça 1, p. 27-32) . 
2.2	O ajuste vigeu até 30/5/2009, e o prazo para prestar contas expirou em 29/7/2009 (peça 3, p. 38) . 
2.3	A Caixa Econômica Federal emitiu diversos relatórios de acompanhamento em razão de vistorias realizadas durante a vigência do ajuste (peça 1, p. 44-54; peça 2, p. 1-11, 13-17) . No último deles, de 23/12/2008, consignou-se que o objeto se encontrava 100% concluído (peça 2, p. 13-17) . 
2.4	Houve divergência acerca do débito histórico indicado pela Caixa Econômica Federal. Esta Corte e Contas identificou falha no montante inicialmente informado pelo Ministério, uma vez que não consideraram a contrapartida (R$ 13.800,00) , além de terem desprezado os rendimentos auferidos no mercado financeiro, no montante de R$ 120.535,77 (peça 1, p. 1, parágrafo 2, item 2) . 
2.5	Com isso, ponderou-se sobre a necessidade de agregar aos autos todos os recibos e notas fiscais aceitos pela CEF, a título de prestação de contas (parciais) , no montante de R$ 1.026.879,62, de forma a evitar a duplicidade de cômputo de valores constantes em notas fiscais/recibos eventualmente apresentados pelo responsável, em resposta à citação a ser realizada. 
2.6	A análise da documentação enviada pela Caixa Econômica Federal, resultou na apuração do débito em R$ 1.031.476,58 (peça 18) , montante superior ao indicado pela CEF. 
2.7	Portanto, entendeu-se que o valor sem comprovação de gastos (por meio de documentos fiscais) alcançou R$ 482.859,19; resultado do somatório do valor original transferido ao município (R$ 1.380.000,00) , da contrapartida (R$ 13.800,00) , e rendimentos financeiros (R$ 120.535,77) , subtraído do montante das notas fiscais acolhidas pela CEF (R$ 1.031.476,58) . 
2.8	As ocorrências que deram origem à TCE consistiram na omissão na prestação de contas final do contrato de repasse 140093-61/2002.
2.9	Tendo sido o ora recorrente revel, o Tribunal decidiu, por meio do Acórdão 2744/2016-TCU-Segunda Câmara transcrito anteriormente julgar irregulares as contas do Sr. Rutílio Eugênio Cavalcanti Filho, condenando-o ao ressarcimento do débito além de aplicar-lhe multa. 
2.10	Não satisfeito com o julgado, o responsável, ora recorrente, interpôs recurso de reconsideração (peças 55, 71, 72, 75, 77-80) , objeto do presente exame.
ADMISSIBILIDADE
3.	Reitera-se o exame preliminar de admissibilidade (peça 81) , ratificado pelo Ministro-Relator (peça 84) , que concluiu pelo conhecimento do recurso, com efeito suspensivo em relação aos subitens 9.1, 9.2, 9.3, 9.4, 9.5 e 9.6 do Acórdão 2744/2016-TCU-Segunda Câmara, eis que preenchidos os requisitos processuais aplicáveis à espécie.
MÉRITO
4.	Delimitação
4.1.	Constituem objetos do recurso verificar as seguintes questões:
a) se houve falha na citação por edital do recorrente, o que prejudicaria o direito ao contraditório e à ampla defesa (peças 55, p. 2-5; 72, p. 2-6) ;
b) se existem fundamentos jurídicos capazes de sustentar a atribuição da responsabilidade ao recorrente (peça 72, p. 6) ;
c) se a documentação apresentada é capaz de comprovar a regularidade das contas (peças 75, 77-80) ;
d) se compete ao tribunal realizar uma verificação in loco para constatar a boa e regular aplicação dos recursos públicos (peça 55, p. 5) .
5.	Da regularidade na citação por edital
5.1.	O recorrente argui pela nulidade deste processo tendo em vista os seguintes argumentos:
a) a decisão deste Tribunal de Contas está marcada por uma nulidade absoluta, posto que contrariou o mais elementar dos requisitos de todo e qualquer processo que é o contraditório, tendo havido nítido cerceamento de defesa a partir do momento em que o requerente não foi em nenhum momento cientificado da existência do processo de tomada de contas especial para que, a partir daí, providenciasse sua defesa;
b) o requerente é pessoa extremamente conhecida em toda a cidade de Urucuia e não tem como não ser localizada pelos agentes de correios, cuja única razão para não ter entregue a correspondência que trazia a citação seria, nitidamente, uma motivação de natureza pessoal e de natureza política;
c) o requerente é ex-prefeito do Município de Urucuia/MG, tendo exercido o encargo por três mandatos, e é conhecido de todos. Normalmente é comunicado na própria agência dos correios acerca de correspondências que seja destinatário, o que não ocorreu no presente caso;
d) não houve sequer a procura do requerente para que fosse citado, logo, houve vicio no ato citatório e vício posterior na citação do edital, que resultou na condenação do requerente à revelia;
e) por ser Urucuia-MG um município muito pequeno, não possui agência bancária do Banco do Brasil, sendo os correios o único correspondente bancário no município e o requerente comparece frequentemente àquela agência dos correios. Conforme se verifica nos extratos bancários autenticados em cartório acostados aos autos, o requerente compareceu àquela agência nos dias 23 e 24/3/2015, frise-se, mesmo período em que deveria ter sido citado pelos correios;
f) o requerente é oposição à atual administração, e tem sofrido várias ações de cunho persecutório a fim de torná-lo inelegível;
g) esta Corte de Contas fora induzida a erro pela agencia dos correios, que não comunicou ao requerente da existência da notificação, por motivação pessoal e política;
h) conforme A.R., o requerente fora intimado da decisão no mesmo endereço que foi considerado insuficiente para cita-lo do processo;
i) acerca da citação por edital, tem-se no ordenamento jurídico pátrio que se trata de uma medida de exceção, dada a inexistência de confirmação de que o réu fora realmente notificado para exercer o seu direito de defesa, neste sentido, já decidiu o STF (STF - RHC: 48180 GB, Relator: Mm, Amaral Santos, data de julgamento: 20/08/1970, primeira turma, data de publicação: DJ 20-11-1970 PP) ;
j) necessário, se faz, restituir ao requerente o prazo para apresentação de defesa com a comprovação rigorosa da aplicação de todos os recursos destinados à implantação da infraestrutura administrativa, objeto da presente Tomada de Contas Especial.
Análise
5.2.	Não assiste razão ao recorrente.  
5.3	Verifica-se nos autos que a citação do recorrente foi primeiramente tentada por esta Corte de Contas por meio do Ofício 0227/2015-TCU/Secex-MG, de 27/2/2015 (peça 22) , contudo a ECT devolveu o envelope lacrado com a informação "não procurado" (peça 23, p. 2) . 
5.4.	Posteriormente a essa tentativa de citação, realizou-se pesquisa no sistema CPF (peça 24) , confirmando-se que o endereço do responsável é o mesmo da correspondência devolvida, uma fazenda na zona rural.
5.5.	Nos termos do termo de peça 25, o servidor responsável da Secex/MG certificou tais informações, bem como a inexistência de outro endereço válido a partir de pesquisa no site da telelistas, fundamentando, dessa forma, a proposta de citação editalícia a partir de normativos da própria Secex.
5.6 	Desta feita, vislumbra-se que a Secex/MG adotou procedimentos necessários para esgotar as tentativas de localização do responsável, não havendo, portanto, de se falar de nulidade na citação.
5.7.	Na sequência, a citação do Sr. Rutílio Eugênio Cavalcanti Filho foi promovida mediante o Edital 31/2015, publicado no DOU de 27/4/2015 (peças 26-27) . 
5.8	Ademais, convém esclarecer que a informação "não procurado" constante do recibo da carta registrada (peça 23, p. 2) , não significa que não houve tentativa de entrega no respectivo endereço. Em consulta realizada no âmbito do TC Processo 019.364/2010-5 à Empresa Brasileira de Correios e Telégrafos, via site http://www.correios.com.br/, obteve-se o seguinte esclarecimento (Voto fundamentador do Acórdão 2436/2013-TCU-Plenário) :
Pergunta: Segundo as normas dos Correios, o que significa o termo "não procurado" no recibo da carta registrada?
Resposta: Em resposta a sua manifestação informamos que são feitas três tentativas de entrega, caso não seja possível entregar o objeto devido a ausência do destinatário, o objeto é encaminhado para uma agência dos Correios mais próxima do endereço de destino para que seja retirado (Posta Restante) . A agência emitirá um aviso ao destinatário solicitando seu comparecimento na unidade onde o objeto está disponível para retirada por um prazo determinado, após este prazo o objeto retorna ao remetente com a menção (Não Procurado) .
5.9	Portanto, infere-se que o endereço foi localizado, mas, após três tentativas frustradas de entrega, o destinatário recebeu aviso para buscar sua correspondência na agência dos Correios mais próxima de sua residência. Como não o fez, após prazo determinado, a encomenda foi restituída ao remetente com a informação "não procurado" no recibo respectivo. Convém ressaltar que o próprio recorrente admite que o procedimento usual para retirada de suas correspondências ocorre por meio de seu comparecimento à agência.
5.10	Por fim, acerca do suposto comparecimento do responsável na agência dos correios em data compatível com o período de citação, que ocorrera entre fevereiro e  abril de 2015 (peças 22, 23, 27) , convém ressaltar que a pretensa prova apresentada não se presta para esse fim, vez que os comprovantes bancários trazidos pelo recorrente referem-se a período diverso, junho de 2016 (peça 72, p. 12, 13, 16) e o extrato referente ao mês de março de 2015 apenas contém a informação de que o recorrente realizou saques em correspondente bancário, o que aqui entende-se como agência dos correios, no dia 23 e 24 de março (peça 71, p. 9 e 10) . Tal informação não é suficiente para comprovar a suposta perseguição dos servidores dos correios ao recorrente, com o fim de omitir a existência de documentação endereçada ao responsável.
5.11	Resta demonstrado, portanto, que a citação do responsável por meio de edital atendeu às disposições da Resolução/TCU 170/2004, não havendo que se falar em cerceamento de defesa ou em nulidade dos atos processuais seguintes às citações.
6.	Da responsabilização pela prestação de contas
6.1	O recorrente argui por sua irresponsabilidade pela prestação de contas, tendo em vista os seguintes argumentos:
a) o prazo para a prestação de contas encerrou-se em 30/5/2009, ou seja, cinco meses após o término do mandato do requerente, que findou em 31/12/2008, estando patente a sua ausência de responsabilidade acerca da apresentação da prestação de contas;
b) a última parcela do referido convenio fora disponibilizada em 30/12/2008, impossibilitando a apresentação das contas, enquanto o requerente era ainda gestor do município;
c) a Caixa Econômica Federal somente libera a última parcela após a última medição constando 100% (cem por cento) de conclusão da obra. Assim, em 30/12/2008, já havia concluído a obra.
Análise
6.2	Não merecem guarida as alegações apresentadas.
6.3	No que tange à responsabilização, não há dúvida de que a obrigação de indenizar recai sobre o ora recorrente, signatário do convênio e gestor dos recursos, haja vista que todos os dispêndios foram realizados durante seu mandato, nas gestões 2000-2004 e 2005-2008. Note-se a devolução quase integral do saldo em conta corrente em 30/12/2008 (R$ 45.119,23, peça 3, p. 19) , ao fim do mandato do Sr. Rutílio, sendo o remanescente recolhido em 19/08/2011 (R$ 191,28, peça 3, p. 20) . 
6.4	Ainda quanto a obrigação de prestar contas, convém transcrever o disposto na Súmula 230 do TCU: 
Compete ao prefeito sucessor apresentar as contas referentes aos recursos federais recebidos por seu antecessor, quando este não o tiver feito ou, na impossibilidade de fazê-lo, adotar as medidas legais visando ao resguardo do patrimônio público com a instauração da competente Tomada de Contas Especial, sob pena de corresponsabilidade. 
6.5	O prefeito sucessor, gestão 2009-2012, adotou as medidas necessárias propugnadas na Súmula 230 do TCU, o que o isenta da obrigação formal de apresentar as contas, em face da ação civil pública impetrada pelo município de Urucuia-MG em janeiro de 2011 (peça 2, p. 49-54, peça 3, p. 1-4) .
6.6	Ademais, o contrato de repasse determinava que a prestação de contas deveria ser apresentada em até 60 dias após a data de autorização de saque da última parcela transferida (peça 1, p. 30, item 11) . 
6.7	Convém, ainda, destacar trecho da instrução desta Corte de Contas a qual analisa específicos aspectos quanto ao dever de prestar as contas finais (peça 28, p. 4, item 24) :
25. Posto isso, considerando que a última autorização de saque/desbloqueio ocorreu em 19/5/2005 (peça 3, p. 9) , resta ao Sr. Rutílio Eugênio Cavalcanti Filho a obrigação formal de prestar contas da totalidade dos recursos do ajuste (até 19/7/2005) . Todavia, considera-se que as sucessivas prorrogações de vigência autorizadas pelo contratante (peça 1, p. 33-43) concederam implicitamente ao ex-prefeito o direito de postergar o atendimento da obrigação em tela, terminando por transferi-la ao seu sucessor, responsável pela gestão 2009-2012, que se eximiu desse dever, como propugnado nos itens 22 e 23 desta instrução. Nessa circunstância, entende-se inexistir fundamento para sustentar a proposição de audiência do Sr. Rutílio Eugênio Cavalcanti Filho, quanto à ausência de remessa da prestação de contas final. 
25.1 Todavia tal contexto não isenta o Sr. Rutílio Eugênio Cavalcanti Filho de demonstrar a regular aplicação dos recursos despendidos durante sua gestão. Note-se que a ausência de apresentação de documentos fiscais, na importância de R$ 437.548,68, equivale a recursos de diversas parcelas desbloqueadas pelo contratante, e, portanto, correspondem à documentação incompleta acolhida pela CEF a título de prestação de contas parciais. 
25.2 De todo modo, incide sobre o gestor o ônus de provar a aplicação regular dos recursos públicos repassados, por força do que dispõe o art. 70, parágrafo único, da Constituição Federal, bem assim o art. 93 do Decreto-Lei 200/1967 c/c o art. 66 do Decreto 93.872/1986. 
6.8	Pelo exposto, conclui-se pela responsabilização do recorrente, uma vez que os autos demonstram que os recursos foram despendidos durante sua gestão, e o sucessor, Sr. Geraldo Anchieta Rosário Oliveira, eximiu-se da obrigação formal de apresentar as contas, em razão da ação civil impetrada pelo município contra o ex-prefeito, atendendo ao disposto na Súmula 230 do TCU. 
7.	Da prestação de contas
7.1.	O recorrente argui pela regularidade das contas, como comprova a documentação acostada aos autos, além de que a obra, cujo recurso é objeto da Tomada de Contas Especial, foi integralmente realizada.
Análise
7.2.	Não merecem prosperar as alegações aqui apresentadas. 
7.3	Compulsando toda a documentação encaminhada, verifica-se que o recorrente anexou relação de pagamentos efetuados referentes a diversas despesas, em diferentes contas correntes, tais como contas 10.400-00, 12.010-3, 1.124-x, 14.924-1, 540.300-6 e 15.000-2 (peça 77, p. 6-15) . 
7.4	As notas de empenho acostadas ora referem-se a diferentes contas correntes, (peça 77, p. 17, 20, 23, 26, 29, 32, 35, 38, 41, 44, 47, 50, 53, 56, 59, 62, 65, 68, 71,74, 77, 80, 83, 120, peça 78, p. 1, peça 79, p. 26, 34, 37, 45, 75, 92, peça 80, p. 46, 49, 59) , ora não possuem qualquer indicação da conta corrente vinculada (peça 77, p. 110, 79, p. 1, 43; peça 80, p. 75) . Destaque-se que nenhuma das contas correntes constantes das notas de empenho referem-se à conta específica do contrato de repasse junto à Caixa Econômica Federal, agência 771, conta corrente 235-8 (peça 3, p. 18-21) .
7.5	Não foram inseridos aos autos as cópias dos cheques, nem dos extratos bancários que comprovem as despesas discriminadas na relação de pagamentos efetuadas. Apenas consta solicitação à prefeitura de Urucuia de acesso aos extratos bancários junto ao Banco do Brasil e Caixa Econômica Federal (peça 77, p. 16) .
7.6	As diversas notas fiscais utilizadas como elementos probatórios das despesas realizadas não fazem o destaque do contrato de repasse 140093-61/2002 (peça 80, p. 2, 4, 21, 63) . Soma-se a tudo isso, o fato de muitos dos documentos fiscais não possuírem o campo específico destinado a apresentar a data limite para sua emissão (peça 77, p. 109, 111, 119, 124, peça 79, p. 44) .
7.7	A existência física do objeto pactuado, por si só, não constitui elemento apto a comprovar a regular aplicação dos recursos federais repassados por meio de convênio ou instrumento congênere, visto que o objeto pode ter sido executado com recursos de outras fontes (Decisão 225/2000, Acórdãos 701/2008 e 1.826/2008, todos da 2ª Câmara, e Acórdão 1385/2008-TCU-Plenário) .
7.8	Sobre a questão, a jurisprudência desta Corte de Contas é no sentido de que não basta comprovar a realização da obra, é imperioso, também, demonstrar que esta foi executada com os recursos repassados para este mister, conforme assente nos Acórdãos 1.019/2009, 3.589/2009, 1.537/2009, 126/2009 todos da primeira Câmara. 
7.9	Frise-se que é da responsabilidade do gestor dos recursos demonstrar a correta aplicação dos recursos públicos postos à sua disposição, todavia o mesmo não acostou aos autos documentação capaz de comprovar o bom e regular emprego da totalidade dos recursos federais utilizados sob sua gestão.
7.10	Pelo exposto, não foi possível estabelecer o nexo de causalidade entre os recursos públicos oriundos do contrato de repasse e a execução do objeto pactuado, o que é fundamental para comprovar a correta aplicação dos recursos públicos.
8.	Da solicitação de prazo adicional para juntada de provas e realização de perícia
8.1.	O recorrente argui pela concessão de prazo adicional para comprovação da regular aplicação dos recursos, além de realização de perícia e/ou verificação in loco  (peça 55, p. 5) .
Análise
8.2.	Não assiste razão ao recorrente, uma vez que incide sobre o gestor o ônus de provar a aplicação regular dos recursos públicos repassados.
8.3.	O responsável busca, em síntese, que este Tribunal adote providências para tentar comprovar a boa e regular aplicação da verba repassada. Ocorre que é pacífica, no âmbito do TCU, a jurisprudência de que tal mister compete ao responsável, não merecendo guarida, portanto, o pleito do ex-Prefeito.
8.4	Com efeito, há jurisprudência pacífica no âmbito desta Corte de Contas no sentido de que, ex vi do art. 70, parágrafo único, da Constituição Federal e do art. 93 do Decreto-lei nº 200/1967, o ônus de comprovar a regularidade integral na aplicação dos recursos públicos compete ao gestor, por meio de documentação consistente, que demonstre cabalmente os gastos efetuados, bem assim o nexo causal entre estes e os recursos repassados, o que não ocorreu nos presentes autos. O Tribunal firmou jurisprudência nesse sentido, conforme se verifica nos Acórdão 903/2007-TCU-Primeira Câmara, 1.445/2007-TCU-2ª Câmara e 1.656/2006-TCU-Plenário.
8.5	A respeito do tema, transcrevo trecho do voto do Ministro Adylson Motta para a Decisão nº 225/2000 - 2ª Câmara (autos do TC-Processo 929.531/1998-1) :
A não-comprovação da lisura no trato de recursos públicos recebidos autoriza, a meu ver, a presunção de irregularidade na sua aplicação. Ressalto que o ônus da prova da idoneidade no emprego dos recursos, no âmbito administrativo, recai sobre o gestor, obrigando-se este a comprovar que os mesmos foram regularmente aplicados quando da realização do interesse público. Aliás, a jurisprudência deste Tribunal consolidou tal entendimento no Enunciado de Decisão nº 176, verbis: 'Compete ao gestor comprovar a boa e regular aplicação dos recursos públicos, cabendo-lhe o ônus da prova'. Há que se destacar, ainda, que, além do dever legal e constitucional de prestar contas do bom e regular emprego dos recursos públicos recebidos, devem os gestores fazê-lo demonstrando o estabelecimento do nexo entre o desembolso dos referidos recursos e os comprovantes de despesas realizadas com vistas à consecução do objeto acordado (...) .
8.6	Cabe ainda destacar decisão proferida pelo Supremo Tribunal Federal em sede de Mandado de Segurança (MS 20.335/DF, de 13/10/1982, relator Ministro Moreira Alves) , cuja ementa transcreve-se a seguir:
MANDADO DE SEGURANÇA CONTRA O TRIBUNAL DE CONTAS DA UNIÃO. CONTAS JULGADAS IRREGULARES. APLICACÃO DA MULTA PREVISTA NO ARTIGO 53 DO DECRETO-LEI 199/67. A MULTA PREVISTA NO ARTIGO 53 DO DECRETO-LEI 199/67 NÃO TEM NATUREZA DE SANÇÃO DISCIPLINAR. IMPROCEDÊNCIA DAS ALEGAÇÕES RELATIVAS A CERCEAMENTO DE DEFESA. EM DIREITO FINANCEIRO, CABE AO ORDENADOR DE DESPESAS PROVAR QUE NÃO É RESPONSÁVEL PELAS INFRAÇÕES, QUE LHE SÃO IMPUTADAS, DAS LEIS E REGULAMENTOS NA APLICAÇÃO DO DINHEIRO PÚBLICO. COINCIDÊNCIA, AO CONTRÁRIO DO QUE FOI ALEGADO, ENTRE A ACUSAÇÃO E A CONDENAÇÃO, NO TOCANTE À IRREGULARIDADE DA LICITAÇÃO. MANDADO DE SEGURANÇA INDEFERIDO (grifos acrescidos) .
8.7	Quanto à solicitação de prazo adicional para comprovar a regularidade das contas, cabe destacar que o prazo para prestar contas expirou em 29/7/2009. Ao contratar com o Ministério do Esporte e Turismo, o recorrente tinha ciência da obrigação de prestar contas. O recorrente teve oportunidades de produzir e apresentar provas com o fim de comprovar a regularidade na gestão dos recursos públicos, na fase da TCE e no presente recurso de reconsideração, não cabendo, portanto, prolação de prazo para tais fins.
8.8	Assim, em consonância com a jurisprudência desta Corte, não é possível atender à solicitação do responsável no que se refere à dilação de prazo ou realização de perícia. Conclui-se, portanto, que é ônus do gestor comprovar a boa e regular aplicação dos recursos que lhe foram confiados, conforme a melhor inteligência do disposto no art. 93 do Decreto-lei nº 200/1967.
CONCLUSÃO
9.	Em face das análises anteriores, conclui-se que:
a) a citação do responsável por meio de edital atendeu às disposições da Resolução/TCU 170/2004, não havendo que se falar em cerceamento de defesa ou em nulidade dos atos processuais seguintes às citações;
b) o recorrente é o único responsável pela prestação de contas, uma vez que os autos demonstram que os recursos foram despendidos durante sua gestão, e o sucessor, Sr. Geraldo Anchieta Rosário Oliveira, eximiu-se de tal obrigação em razão da ação civil impetrada pelo município contra o ex-prefeito, atendendo ao disposto na Súmula 230 do TCU;
c) não foi possível estabelecer o nexo de causalidade entre os recursos públicos oriundos do contrato de repasse e a execução do objeto pactuado, o que é fundamental para comprovar a correta aplicação dos recursos públicos;
d) em consonância com a jurisprudência desta Corte, não é possível atender à solicitação do responsável no que se refere à dilação de prazo ou realização de vistoria, uma vez que é ônus do gestor comprovar a boa e regular aplicação dos recursos que lhe foram confiados, conforme a melhor inteligência do disposto no art. 93 do Decreto-lei 200/1967.
9.1.	Assim, os elementos apresentados pelo recorrente não têm o condão de modificar a deliberação recorrida, devendo-se mantê-la em seus exatos termos.
PROPOSTA DE ENCAMINHAMENTO
10.	Diante do exposto, com fundamento nos artigos 32, inciso I, e 33 da Lei 8.443/1992, submetem-se os autos à consideração superior, propondo-se:
1. conhecer do recurso e, no mérito, negar-lhe provimento; 
1. comunicar ao recorrente e aos demais interessados a deliberação que vier a ser proferida por esta Corte."
2.	Em uma segunda instrução (peça 101) , uma vez que em prol do contraditório e da ampla defesa entendi necessário analisar os documentos acostados nas peças 90 a 99, a Serur se manifestou acerca dos referidos documentos (peças 102 e 103) .
3.	Transcrevo, a seguir, os trechos relativos ao exame de mérito, conclusões e proposta de encaminhamento, tendo em vista que as primeiras partes da segunda instrução repetem justamente as informações já transcritas anteriormente.
"MÉRITO
4.	Delimitação
4.1.	Constitui objeto do recurso verificar as seguintes questões:
	a) se a documentação apresentada é capaz de comprovar a regularidade das contas (peças 90-99) ;
	b) se cabia ao Sr. Rutílio Eugênio a responsabilidade pela prestação de contas (peça 99, p. 10, 12, 13 e 16) ;
	c) se é cabível a prorrogação de prazo para defesa e a realização de perícia (peça 99, p. 12, 13 e 16) .
5.	Da regularidade na aplicação dos recursos públicos geridos
5.1.	O recorrente argui pela regularidade das contas, tendo em vista os seguintes argumentos:
	a) a obra de construção da vila olímpica foi executada por administração direta, ficando ao encargo do gestor municipal a aquisição de materiais, a contratação de mão de obra qualificada, o adimplemento das obrigações previdenciárias, tanto da obra quanto dos trabalhadores. Quando da consecução da obra em comento, era plenamente admissível a execução direta, à luz da legislação vigente. Atualmente, não se admite mais esta modalidade executiva, em função da complexidade da prestação de contas;
	b) a composição do projeto e da planilha físico-orçamentária notabilizou-se pela inclusão de elementos precificados abaixo das tabelas SETOR e SINAPI, tornando a obra desinteressante às empreiteiras, uma vez que seu custo era enxuto, não deixando margem para a obtenção de lucros. Diligentemente e dando prova do empenho do gestor e da importância da obra para o município, o gestor deflagrou o início das obras no ano de 2002. Mesmo assim, a primeira parcela foi liberada tão somente na data de 22/3/2004, no valor de R$ 29.011,95;
	c) ao todo foram liberadas 12 (doze) parcelas, conforme seguinte cronograma de liberação das parcelas:
	PARCELA 
	LIBERAÇÃO 
	VALOR

	1ª
	22.03.2004 
	R$ 29.011,95

	2ª 
	13.05.2004 
	R$ 48.539,70

	3ª 
	28.07.2004 
	R$ 354.927,04

	4ª 
	25.10.2004 
	R$ 100.000,00

	5ª 
	25.10.2004 
	R$ 214.732,10

	6ª 
	03.12.2004 
	R$ 130.047,42

	7ª 
	11.02.2005 
	R$ 100.000,00

	8ª 
	18.03.2005 
	R$ 100.000,00

	9ª 
	20.05.2005 
	R$ 228.158,33

	10ª 
	01.12.2005 
	R$ 100.000,00

	11ª 
	23.10.2006 
	R$ 50.000,00

	12ª 
	30.12.2008 
	R$ 45.119,23

	d) o total das parcelas liberadas foi de R$ 1.500.535.77;
	e) o relatório desta Corte aponta como se só tivessem sido feitas nove liberações, sendo a primeira realizada em 19/2/2005 e a última parcela realizada em 30/12/2008, sendo devolvida posteriormente. Ocorre que foram feitas liberações em 11/2/2005, 18/3/2005, 20/5/2005, 1/12/2005, 23/10/2006 e finalmente 30/12/2008. Ou seja, foram feitas outras cinco liberações após a data que aparece no relatório como penúltima liberação, embora o valor alcançado seja o mesmo; 
	f) outro ponto do mesmo relatório que demanda correção/revisão é o de n°21, ao interpretar o valor de R$ 45.119,23 como crédito devolvido aos cofres da União, sendo que este valor é de natureza devedora, uma vez que foi o último valor do creditado em favor do município de Urucuia - MG. Em proveito ao raciocínio lançado, apenas um valor foi restituído aos cofres públicos, R$ 191,28, realizado em 19/8/2011, de responsabilidade do gestor daquele quadriênio (2009/2012) ;
	g) desde o ano de 2002, postergado o início da obra para dezembro de 2002, passando pela conclusão física no ano de 2006, quando da liberação da 1ª' parcela (23/10/2006, valor de R$ 50.000,00) e até a liberação da última parcela (12ª em 30/12/2008, no valor de R$ 45.119,23) , a obra manteve-se com a equação econômico-financeira intangível, sem qualquer tipo de revisão, reajuste ou realinhamento até o recebimento da 12ª parcela;
	h) até a 11ª parcela houve repasse cadenciado, desaguando a 12ª parcela após o decurso de vinte e seis meses após a liberação da 11ª parcela, ocorrido somente em 30/12/2008. Dessa feita, durante os vinte e seis meses de ausência recursal, competia ao defendente, enquanto gestor público municipal, o pagamento dos servidores, da previdência social, a manutenção da higidez e da funcionalidade da obra, bem como o acréscimo físico à obra de outros itens até então ausentes nos projetos. Com a ampliação do complexo esportivo, fez-se necessário o pagamento dos fornecedores existentes em razão da dilação contratual;
	i) a ausência de qualquer pedido de reequilíbrio da equação econômica financeira, que promovesse correção dos valores destinados ao erário municipal, haja vista a correção semestral das tabelas SETOP e SINAP1, outra saída não restou ao defendente senão utilizar-se de recursos de outras contas bancárias municipais para aplicar na manutenção física da obra e pagamento dos custos adicionais até então não corrigidos. Aqui convergem os elementos ditos por disparatados pelo TCU, conforme exposição feita nos itens 7.1. a 7.10 da Secretaria de Recursos da Corte de Contas federal. Em auxílio a esta conduta do defendente, a legislação aplicável determina que a última parcela do contrato de repasse, mesmo sendo a obra administrada diretamente, somente será liberada após a satisfação física e burocrática da obra, consistindo a primeira na conclusão integral da obra aferida por engenheiro civil e técnicos da CEF e a segunda após procedimento administrativo e contábeis ao encargo da mesma instituição;
	j) o subitem 7.3 do relatório técnico do TCU alude que a conta 12.010-3 (Banco do Brasil) não integrava as contas vinculadas ao contrato de repasse. Ledo engano do TCU, pois esta conta estava umbilicalmente vinculada e foi responsável pela quase totalidade dos pagamentos das despesas da obra pública em questão;
	k) a conta poupança da CEF n° 48.446-0 recebeu todo o valor do contrato de repasse n° 140/093-61/2002 (R$ 1.380.000,00) . Quando dos repasses, os valores desta conta eram liberados em conformidade com as medições e transferidos para a conta da CEF 235-8. Ambas as contas - 48.446-0 e 235-8 eram de exclusivo controle da CEF - não cabendo administração pelo Município de Urucuia - MG. Liberadas as parcelas, a CEF transferia para a conta CEF 319-2, que depois, a pedido do município, enviava para a conta n° 12.010-3 (Banco do Brasil) , de titularidade do Município de Urucuia - MG, da qual foram realizados a quase integralidade dos pagamentos. Aqui justifica-se a utilização das diversas contas bancárias da municipalidade para os aludidos pagamentos, referentes aos acréscimos de custos financeiros e da última parcela;
	l) as contas egressas do Banco do Brasil (10-400-0, 1.124-x, 14.924-1, 540.300-6 e 15000-2) , com exceção da conta 12.010-3, todas de titularidade do Município de Urucuia - MG, foram utilizadas para adimplemento das demais obrigações associadas à manutenção da higidez da obra. As contas da Caixa Econômica Federal eram receptoras dos recursos que transitavam de uma para outra, sendo a primeira (319-2) aberta pela própria instituição em favor do município, que depois creditava para a segunda (235-8) , estuando, ao final na terceira conta (48.446-0) , cabendo a esta última a atribuição de pagar todas as despesas afetas à obra;
	m) a movimentação através da Caixa Econômica Federal era muito morosa e as agências receptoras das contas encontravam-se distantes do Município de Urucuia - MG. Desta feita, com expressa anuência da Caixa Econômica Federal, foi aberta uma conta corrente no Banco do Brasil visando agilizar o recebimento e desembolso dos valores destinados à obra. Transferia da Caixa Econômica Federal ao Banco do Brasil através de Transferência Eletrônica Disponível (TED) ;
	n) quando a última parcela foi repassada, encontrava-se a obra totalmente finalizada. Aliás, foram feitas inúmeras solicitações para que a medição final fosse realizada, sedimentando a plena consecução da obra e dando prova de sua extremada qualidade. Ao final do segundo semestre do ano de 2006 a obra encontrava-se integralmente concluída;
	o) no Relatório de Acompanhamento de Engenharia - RAE, a obra da vila olímpica foi avaliada, afirmando atingimento das metas físicas, regularidade do cronograma físico-financeiro, funcionalidade da obra, alcançando e provendo o interesse público primário e exibição de boa qualidade final, nota máxima, diga-se de passagem. Conforme relatado, a obra foi entregue com a mais alta avaliação até então disponível, revelando plena funcionalidade e acusando ausência de dilapidação ao erário;
Análise
5.2.	Não merecem prosperar as alegações aqui apresentadas. 
5.3.	O recorrente insiste na tentativa de vincular os recursos federais transferidos para a conta específica do contrato de repasse 0140093-61/2002 (conta corrente 235-8 e conta poupança 48.446-0, ambas da CEF) com os pagamentos efetuados nas contas da prefeitura municipal de Urucuia (peça 3, p 18-21) .
5.4.	Compulsando a vasta documentação encaminhada, verifica-se que o recorrente anexou relações de pagamentos relativas a diversas despesas, todas realizadas em diferentes contas correntes (cc 10.400-0, 12.010-3, 1124-x, 14.024-1, 15.000-2, 16.401-9, 540.300-6) , entre as quais não constam as contas específicas do convênio (peças 77, p. 6-15; 90, p. 1-2, 64, 67; 91, p. 4, 18, 19; 92, p. 3, 9, 17, 29; 96, p. 2) .
5.5.	Foram acostados aos autos extratos bancários (peças 90, p. 3, 4, 15, 16; 91, p. 11, 31-34, 36; 94, p. 13 e 18; 95, p. 5, 15-16, 23, 42; 96, p. 30, 37, 46, 57, 60; 98, p. 5, 6, 14-16, 21-23, 27, 28) os quais não são os da conta específica do contrato de repasse (conta 235-8 e conta poupança 48.446, ambas da CEF) , mas sim da conta da municipalidade, na qual foram geridos diversos outros recursos dessa instituição, desatendendo, inclusive, ao disposto no art. 20 da Instrução Normativa STN 1/1997. Ademais, apresenta diversas cópias de notas de empenho, as quais não fazem qualquer referência ao contrato de repasse e cujos pagamentos referem-se a diferentes contas correntes (cc 10.400-00; 10.411-6; 12.010-3; 1.124-x) , não sendo nenhuma delas a conta específica do ajuste.
5.6.	Boa parte das notas de empenho acostadas refere-se a pagamentos a servidores municipais e suas contribuições previdenciárias junto ao INSS (peças peça 90, p. 5, 15, 13, 17, 19, 23, 28, 33, 35, 38, 42, 46, 49, 51, 54, 56, 59, 62, 65, 68, 71, 74, 77, 80, 83, 87, 91, 94, 96, 99; peça 94, p. 1, 4, 7, peça 95, p. 1-3, 6, 10, 12) . Mais uma vez, os referidos empenhos indicam conta corrente diversa da de uso exclusivo do contrato de repasse. A mesma processualística se verifica nas notas de empenho referente a pagamento de fornecedores (peça 96, p. 2, 4, 7, 9, 14, 16, 42, 44, 47) .
5.7.	Na análise das notas de empenho, não é possível estabelecer qualquer vínculo entre o recurso federal repassado e as despesas empenhadas e pagas. Na Nota de Empenho n. 02928 (peça 93, p. 1) , identifica-se como favorecido o INSS, em decorrência de pagamento de folha de funcionários da vila olímpica referente ao mês 3, do ano de 2007, com valor de R$ 1.012,10. Ao analisar a guia da previdência anexada (peça 93, p. 2) , competência 3/2007, identifica-se valor diferente do constante da referida nota de empenho. Na guia previdenciária consta o valor de R$ 1.066,76 referente à contribuição do INSS, mais R$ 201,87 referente a "valor outras entidades", totalizando R$ 1.268,63. Destaque-se, ainda, que a nota de empenho faz referência à conta corrente 10400-0, diferente da conta específica do ajuste e da conta constante dos extratos bancários acostados aos autos (cc 12.010-3) .
5.8.	Numa outra nota de empenho (peça 93, p. 3) , competência 4/2007, cujo favorecido é o INSS, consta o valor de R$ 1.090,65 e faz-se referência a uma quarta conta corrente, desta vez a de número 1124-x. A guia da previdência (peça 93, p. 4) , competência 4/2007, contem valor diferente da referida nota de empenho, constando um total de R$ 1.363,09.
5.9.	Não satisfeito com a diversidade das contas bancárias utilizadas, foi apresentada a nota de empenho n. 255, com favorecimento também ao INSS, cujo pagamento deriva de uma quinta conta, dessa vez a conta corrente 10.411-6 (peça 93, p. 12) .
5.10.	Logo, é nítida a impossibilidade em estabelecer o nexo causal entre os recursos federais repassados e as despesas realizadas com os funcionários da prefeitura e seus respectivos tributos. A forma como foi executada o pagamento dessas despesas possibilita a utilização de outras fontes que não as do contrato de repasse. 
5.11.	Soma-se a isso o fato de inexistir identificação quanto ao título e ao número do contrato de repasse nas notas fiscais apresentadas (peça 96, p. 5, 11, 15, 17, 19, 21, 24, 26, 29, 35, 39, 41, 43, 48-53) , além de terem sido pagas por meio da conta da prefeitura municipal n. 12.010-3, como demonstrado nas notas de empenho (peça 96, p. 20, 23, 25, 28, 31, 34, 38, 40, 42, 44, 47) . Ademais, verifica-se a existência de notas fiscais ilegíveis (peça 96, p. 32, 56) .
5.12.	O art. 30 da Instrução Normativa STN 1/1997, determina que as despesas sejam comprovadas mediante documentos originais fiscais ou equivalentes, devendo as notas fiscais serem emitidas em nome do convenente ou do executor, se for o caso, devidamente identificados com referência ao título e ao número do convênio.
5.13.	As regras acima têm por fim a vinculação uníssona entre os recursos conveniados e as despesas incorridas. Como as notas fiscais não trazem registro do título nem do número do contrato de repasse, a indispensável correlação entre os gastos e a origem dos recursos foi perdida. Essa lógica se agrava, na medida em que o gestor utilizou diversas contas de titularidade da municipalidade, em detrimento da conta específica do contrato de repasse.
5.14.	A ausência de indicação do número do ajuste em notas fiscais não é considerada falha meramente formal. Nessa linha, merece destaque a jurisprudência selecionada desta Corte de Contas, a qual enuncia a gravidade da irregularidade quando da inexistência de identificação do convênio nas notas fiscais, porquanto tal prática permite a utilização do mesmo documento fiscal para justificar a realização da despesa perante variados convênios e, até mesmo, em face da contabilidade municipal (Acórdão 2430/2017-TCU-Primeira Câmara, relatado pelo Exmº Ministro Walton Alencar Rodrigues) . 
5.15.	A responsabilidade do gestor, ora recorrente, advém da realização de despesas com recursos do contrato de repasse sem a correspondente comprovação, uma vez que utilizou diversas contas correntes de titularidade da prefeitura municipal para realização de despesas supostamente originadas em decorrência do repasse federal.  
5.16.	A demonstração da regularidade da aplicação dos recursos públicos transferidos por meio de contrato de repasse pressupõe a relação de causalidade entre eles e as despesas realizadas. Admitir o contrário é possibilitar, a título de mera exemplificação, o ardil de concretizar o objeto do contrato com recursos oriundos do município para desviar os provenientes do repasse.
5.17.	Para a comprovação do nexo de causalidade entre recursos repassados mediante contrato de repasse e as respectivas despesas realizadas, formalmente há que, por força dos arts. 28, incisos V, e VII, e 30 da Instrução Normativa STN 1/1997, observar correspondência entre: (a) os nomes dos credores listados em relação de pagamentos (art. 28, inciso V, da referida norma) ; (b) os meios de prova de pagamento aos respectivos credores consistentes nos cheques ou ordens bancárias assinalados nos extratos da conta bancária específica para a movimentação dos recursos repassados e os respectivos números e valores constantes da mencionada relação de pagamentos (art. 28, inciso VII) e (c) os meios de prova de liquidação de pagamento pelos respectivos credores consistentes nos documentos fiscais por eles emitidos em nome do convenente ou executor de que constem os nomes dos credores e respectivos valores de pagamento e os credores na relação de pagamentos e identificados com referência ao título e número do contrato de repasse  (art. 30) .
5.18.	Claro é que não se pode ter por comprovado o nexo causal quando se realiza pagamentos de despesas com recursos originários de conta bancária diversa da específica do ajuste, a qual, inclusive, é empregada para a movimentação de outras despesas, tal como se deu no caso sob exame (peças 90, p. 3, 4, 15, 16; 91, p. 11, 31-34, 36; 94, p. 13 e 18; 95, p. 5, 15-16, 23, 42;96, p. 46, 57, 60) . Soma-se a isso, a utilização de documentos fiscais sem qualquer referência ao contrato de repasse. Tal prática faz impossível comprovar documentalmente que os recursos federias foram efetivamente utilizados na consecução do objeto pactuado. Não por outra razão, constitui grave infração ao art. 20 da IN STN 1/1997, que assim dispõe:
Art. 20. Os recursos serão mantidos em conta bancária específica somente permitidos saques para pagamento de despesas constantes do Programa de Trabalho ou para aplicação no mercado financeiro, nas hipóteses previstas em lei ou nesta Instrução Normativa, devendo sua movimentação realizar-se, exclusivamente, mediante cheque nominativo, ordem bancária, transferência eletrônica disponível ou outra modalidade de saque autorizada pelo Banco Central do Brasil, em que fiquem identificados sua destinação e, no caso de pagamento, o credor.
5.19.	A redação do dispositivo acima transcrito é transparente e imperativa, objetivando o controle das despesas, de modo a estabelecer o nexo de causalidade entre os recursos federais transferidos e os pagamentos realizados.
5.20.	Na hipótese de falta de elementos de comprovação da aplicação regular de recursos federais, este Tribunal não carece de indícios ou provas de sua não-aplicação ou de sua aplicação irregular, pois em tal caso se presume a irregularidade. Trata-se de presunção relativa, portanto suscetível de elisão mediante apresentação de prova em contrário - consistente em elementos de comprovação da aplicação dos recursos, ônus de quem os geriu.
5.21.	Dito doutro modo, o ônus da prova da idoneidade no emprego dos recursos, no âmbito desta Corte, recai sobre o gestor, que está obrigado a comprovar que os mesmos foram regularmente aplicados quando da realização do interesse público. 
5.22.	De conseguinte, deve o responsável produzir e juntar aos autos elementos probatórios suficientemente robustos para fazer ver cabalmente não apenas as despesas realizadas, mas também o nexo causal entre estas e os recursos repassados para sua realização.
5.23.	O Supremo Tribunal Federal sempre se posicionou no sentido de que, em Direito Financeiro, cabe ao administrador público provar que não cometeu irregularidades a eles eventualmente imputadas:
Em Direito Financeiro, cabe ao ordenador de despesas provar que não é responsável pelas infrações, que lhe são imputadas, das leis e regulamentos na aplicação do dinheiro público. (MS 20.335/DF, Relator Min. MOREIRA ALVES, DJU 25/2/1983) .
5.24.	Nessa linha, vale citar elucidativos trechos da firme jurisprudência desta Corte de Contas: 
O gestor que transfere os recursos do convênio para conta bancária distinta, ao invés de geri-los na conta específica, assume os riscos da utilização de conta paralela, especialmente quando não consegue comprovar por outros meios a regular aplicação dos recursos transferidos. (Acórdão 851/2017-TCU-Plenário, de relatoria do ministro Aroldo Cedraz) ;
É irregular a transferência de valores da conta específica do convênio para outra conta bancária a título de ressarcimento por pagamentos anteriormente realizados. Eventual demora no recebimento dos recursos não exime o responsável pela execução do ajuste de demonstrar o nexo de causalidade entre os pagamentos efetuados e o objeto conveniado (Acórdão 4478/2015-TCU-Primeira Câmara, relatado pelo ministro Bruno Dantas) .
A transferência de recursos de convênio de conta específica para outra conta do município impede a perfeita aferição do nexo de causalidade entre as despesas declaradas e os recursos federais voluntariamente transferidos ao ente (Acórdão 344/2015-TCU-Plenário, relatado pelo ministro Walton Rodrigues) . 
É obrigatória a manutenção das importâncias voluntariamente transferidas em conta bancária específica, para controle da aplicação dos recursos. E nas prestações de contas é exigida a apresentação do extrato bancário da conta corrente específica (Acórdão 5609/2012-TCU-Primeira Câmara, relatado pelo ministro Marcos Bemquerer) 
É irregular a movimentação de recurso de convênio em conta não específica ou em banco não controlado pela União (Acórdão 1399/2012-TCU-Plenário, da relatoria do ministro José Jorge) . 
A ausência do extrato da conta bancária específica do convênio impede o estabelecimento do nexo de causalidade entre os recursos repassados e a execução do objeto (Acórdão 774/2012-TCU-Primeira Câmara, relatado pelo ministro Weder de Oliveira) . 
É irregular a movimentação dos recursos de convênio em conta utilizada por outros órgãos do concedente. Não é mera formalidade o uso específico de conta para o convênio, pois tem por objetivo possibilitar que se perquira a destinação final dos recursos e evitar o desvio de finalidade, o que não é possível nas hipóteses em que há confusão de recursos em uma mesma conta (Acórdão 3964/2010-TCU-Primeira Câmara, relatado pelo ministro Augusto Nardes) .
5.25.	Logo, além do dever legal e constitucional de prestar contas do bom e regular emprego dos recursos públicos recebidos, devem os gestores fazê-lo demonstrando o estabelecimento do nexo entre o desembolso dos referidos recursos e os comprovantes de despesas realizadas com vistas à consecução do objeto acordado. Assim, é imperioso que, com os documentos apresentados com vistas a comprovar o bom emprego dos valores públicos, seja possível constatar que eles foram efetivamente utilizados no objeto pactuado, de acordo com os normativos legais e regulamentares vigentes.
5.26.	A falta da comprovação mencionada no parágrafo precedente implica a impossibilidade do estabelecimento de nexo entre tais recursos e as despesas supostamente realizadas na execução do objeto do convênio/contrato de repasse.
5.27.	Ainda assim, ao analisar a documentação apresentada, esta Corte tentou identificar algum nexo entre os recursos federais repassados, as despesas realizadas e os extratos bancários das contas da prefeitura municipal (peças 90, p. 3, 4, 15, 16; 91, p. 11, 31-34, 36; 94, p.  13 e 18; 95, p. 5, 15-16, 23, 42; 96, p. 46, 57, 60) . Porém, diante dos diversos lançamentos a crédito e a débito que fogem do escopo delineado para a utilização dos recursos oriundos do ajuste firmado, impossível a possibilidade de formação do nexo de causalidade.
5.28.	Em que pese os pagamentos realizados em conta diversa da aberta especificamente para o contrato de repasse, o art. 21 da Instrução Normativa STN 01/1997, a legislação à qual o referido gestor público devia obediência, determinava que os recursos transferidos fossem mantidos em conta bancária específica, elencando, exaustivamente, as situações em que o saque destes valores seria permitido, entre estas hipóteses, por certo, não figurava os mecanismos adotados pelo então prefeito.
5.29.	Observa-se que, nem o termo do contrato de repasse nem a citada Instrução Normativa abre exceção para a utilização de outras contas que não a específica do ajuste.
5.30.	Nesse sentido, o responsável tinha consciência, ao assinar o contrato de repasse, da exigência de utilização da conta específica para realização das despesas. Não pode, portanto, alegar dificuldades em movimentar contas da Caixa Econômica Federal para utilizar as diversas outras contas da municipalidade.
5.31.	Ato contínuo, ratificada a utilização de conta diversa da específica, permanece, ainda, a irregularidade quanto a ausência de nexo de causalidade entre as despesas realizadas nas contas da prefeitura municipal e os repasses realizados pela União, pois após a suposta comprovação da execução de determinadas despesas pela prefeitura, permanece, entretanto, a determinação legal de realizar o devido liame entre a ordem bancária, conforme determinação legal, e o fundamento deste saque, sendo por indenização ou pagamento direto, o que não se comprova com a farta documentação acostada aos autos.
5.32.	Vale ressaltar que somente atuando nos exatos ditames legais haverá a aplicação dos recursos públicos com a devida transparência e publicidade, princípios inerentes a esta atividade. Do contrário, o controle destes recursos estará sendo burlado, abrindo-se, assim, inúmeras possibilidades de desvio e malversação dos valores que deveriam ser utilizados em benefício do bem comum.
5.33.	Desse modo, não há como reconhecer a regularidade na movimentação financeira, vez que os pagamentos ocorreram em conta diversa da específica, em contrariedade ao disposto na cláusula terceira, item 3.2, "c", clausula quarta, item 4.4, e cláusula sétima, item 7.4, do contrato de repasse  (peça 1, p. 28-29) que dispõe ser dever do contratado manter e realizar a movimentação financeira, obrigatoriamente, na conta bancária específica para o contrato de repasse.
5.34.	Sobre a conclusão do objeto, vale destacar que a existência física do objeto pactuado, por si só, não constitui elemento apto a comprovar a regular aplicação dos recursos federais repassados por meio de convênio ou instrumento congênere, visto que o objeto pode ter sido executado com recursos de outras fontes (Decisão 225/2000, relatado pelo ministro Adylson Motta, Acórdãos 701/2008, relatado pelo ministro Aroldo Cedraz, e 1.826/2008, relatado pelo ministro Augusto Sherman, todos da 2ª Câmara, e Acórdão 1385/2008-TCU-Plenário, de relatoria do ministro Aroldo Cedraz) .
5.35.	Sobre a questão, a jurisprudência desta Corte de Contas é no sentido de que não basta comprovar a realização da obra, é imperioso, também, demonstrar que esta foi executada com os recursos repassados para este mister, conforme assente nos Acórdãos 1.019/2009, relatado pelo ministro Walton Alencar, 3.589/2009, 1.537/2009 e 126/2009, relatados pelo ministro Marcos Bemquerer, todos da primeira Câmara. 
5.36.	Apesar da alegação da liberação de doze parcelas, o responsável não acostou nenhum documento probante. Não foi anexado o extrato da conta específica do convênio relativa ao período de movimentação financeira. Ademais, não merece guarida a apresentação do relatório com as datas e valores dos recebimentos, cuja autoria é do próprio recorrente, na condição de prefeito municipal, datado em 23/10/2017 (peça 99, p. 21) . 
5.37.	Nesse sentido, vale destacar que consta dos autos controle dos desbloqueios registrado no Siafi, o qual aponta nove desbloqueios (peça 3, p. 9) . Quanto às datas a serem utilizadas para atualização do débito, devem corresponder àquelas de liberação dos últimos recursos, em benefício do responsável, abatendo-se desse montante os valores já recolhidos à União, a título de devolução de saldo. 
5.38.	Quanto ao débito apurado, identifica-se que o valor de R$ 45.119,23, apesar de constar como crédito ao responsável no Acórdão ora vergastado (item 9.3) , tal montante refere-se a um débito, que deveria ter sido somado ao valor imputado ao recorrente, uma vez que não se refere a devolução de recursos aos cofres da União, mas sim à transferência da conta do convênio para a conta da municipalidade (peça 3, p. 18-19) . 
5.39.	Neste ponto, com a máxima vênia, identifica-se que houve uma equivocada análise na apuração do débito. O Tribunal incorreu em error in judicando, pois o correto, de fato, seria que o valor de R$ 45.119,23 fosse adicionado ao débito apurado, e não subtraído, como sucedido. Porém, tendo em vista princípio do não reformatio in pejus, esta questão não pode ser discutida nessa oportunidade. 
5.40.	Com efeito, não se revela possível, em sede de recurso de reconsideração, alterar a deliberação recorrida para que seja elevado o valor do débito imputado ao próprio recorrente, considerando o princípio do  non reformatio in pejus, com visível afronta ao princípio da segurança jurídica.
5.41.	Nos presentes autos, a questão somente poderia vir a ser reexaminada após o julgamento de mérito deste expediente, mediante a interposição de recurso pelo MP/TCU, desde que presentes os requisitos de admissibilidade.
5.42.	Todavia, ante a vedação do reformatio in pejus, propõe-se a alteração do valor do débito, no sentido de excluir o referido valor como crédito (R$ 45.119,23) , além de submeter o tema à apreciação do MP/TCU para que avalie a conveniência e oportunidade de recorrer para incluir tal parcela na condenação, cabendo ao parquet analisar a viabilidade recursal face aos requisitos de admissibilidade da lei e do regimento.
5.43.	Cabe destacar que a possibilidade de correção do valor do débito ante interposição de recurso pelo MP/TCU não legitima a rediscussão ou reexame da matéria já decidida, de tal modo que não se revelará processualmente lícito reexaminar o conteúdo da decisão que não contenham os vícios estritamente delineados nesta fase processual.
5.44.	Por fim, e concluindo a análise, a forma como foi executada as despesas do convênio não legitima a transferência dos recursos da conta específica para as diversas contas municipais. À vista dos documentos trazidos, não poderia o ex-prefeito utilizar de contas da prefeitura para pagar despesas relativas ao contrato de repasse, contrariando as normas vigentes, o contrato do ajuste e a firme jurisprudência expressa desta Corte de Contas. Assim, não há elementos aptos a afastar a irregularidade aposta às contas do responsável, tampouco a condenação alvitrada.
6.	Da responsabilidade pela apresentação da prestação de contas
6.1.	O recorrente argumenta que não lhe cabia apresentar a prestação de contas, tendo em vista os seguintes argumentos:
	a) apesar da prestação de contas ter expirado em 29/7/2009, o gestor pregresso quedou-se inerte, mesmo existindo farta documentação e conjunto probatório exaustivo para tanto;
	b) visando fugir do seu inarredável compromisso de prestar contas, o gestor público municipal Geraldo Anchieta Rosário de Oliveira, através de seu procurador a época, ajuizou Ação Civil Pública em desfavor do ora recorrente, almejando única e exclusivamente retirar o nome do Município de Urucuia - MG do Siafi e ato contínuo, inviabilizar a vida política do defendente;
	c) a ação civil pública intentada teve sua competência discutida, declinando o Juiz de Direito em favor da Justiça Federal, repassando a demanda para a subseção Judiciária de Unaí - MG;
	d) na peça exordial há claro reconhecimento pelo gestor Geraldo Anchieta Rosário de Oliveira que foram doze os repasses ao Município de Urucuia - MG, totalizando o valor de R$ 1.500.535,77. Há má fé do gestor citado, bem como tentativa de fraude processual, ao induzir em erro do Poder Judiciário;
	e) o dever de prestar contas finais não era do defendente, mas sim do gestor pregresso que sequer teve seu nome ventilado nos relatórios técnicos, cabendo única e exclusivamente ao defendente o pesado fardo da defesa;
	f) a prestação de contas final, ato administrativo vinculado e obrigatório, estava sob o pálio da gestão do prefeito sucessor. Sua conduta, porém, foi identificada pela desídia, pela omissão de informações e sob a ocultação de documentos públicos que muito ajudariam o defendente a dirimir em data pregressa todo este imbróglio com o qual luta ferozmente;
	g) inocentar sumariamente o gestor municipal Geraldo Anchieta Rosário Oliveira sem que lhe seja atribuída qualquer responsabilidade é medida assaz dissonante do arcabouço jurídico aplicável à questão, assim como reconhece que a conduta desviada daquela normatizada viceja sem qualquer reprimenda.
Análise
6.2.	Não merecem prosperar as alegações aqui apresentadas. Vale registrar que tal tópico já fora analisado na instrução anterior (peça 86, itens 6.1 a 6.8) . Neste momento, apenas reforça-se a analise já empreendida.
6.3.	Não há nos autos elementos capazes de comprovar a alegada má-fé do prefeito sucessor. Quanto à cogitada fraude processual, ou mesmo a decisão emanada da ação civil pública, tais temas não interferem na análise e decisão desta Corte de Contas, além de fugirem do escopo desta TCE.
6.4.	Sobre a responsabilidade do prefeito sucessor, vale lembrar que se encontra em trâmite nesta Corte anteprojeto com vistas à alteração da Súmula TCU 230 (TC Processo 016.899/2010-5) , uma vez que não mais espelha o entendimento jurisprudencial predominante sobre a responsabilização do prefeito sucessor. Embora ainda em estudo, destaca-se excerto do Voto condutor do Acórdão 6402/2015-TCU-Segunda Câmara, proferido pela Exma. Ministra Ana Arraes, nos autos do TC Processo 021.407/2013-4, em que restou comprovado que os recursos haviam sido geridos pelo prefeito antecessor: 
' (...) 9. Os pareceres, ao defenderem a imputação solidária do débito, invocaram a aplicação da Súmula TCU 230. Contudo, aquele enunciado já não mais retrata o entendimento jurisprudencial majoritário desta Corte. Veja-se, nesse sentido, que se encontra em tramitação anteprojeto de revisão da Súmula 230. Naqueles autos, o Secretário das Sessões propôs a revogação da súmula por entender que a referida orientação jurisprudencial não mais fornece baliza sobre o julgamento de tomadas de contas especiais que envolvam a responsabilidade de gestores municipais que se sucedem. A Comissão de Jurisprudência, ao analisar a questão, posicionou-se contrariamente à revogação, mas defendeu a alteração daquele enunciado, que passaria a contar com a seguinte redação: 
'Compete ao prefeito sucessor apresentar a prestação de contas referente aos recursos federais recebidos por seu antecessor, quando este não o tiver feito e o prazo para adimplemento dessa obrigação vencer no período de gestão do próprio mandatário sucessor, ou, na impossibilidade de fazê-lo, adotar as medidas legais visando ao resguardo do patrimônio público, sob pena de responsabilidade.' 
6.5.	Independentemente da deliberação que venha a ser adotada no TC Processo 016.899/2010-5, todos os pareceres nele exarados já demonstram que a Súmula 230 não se mostra aderente à contemporânea jurisprudência deste tribunal, que caminha firme no sentido da exclusão da responsabilidade do prefeito sucessor por débito relacionado a recursos geridos integralmente por seu antecessor, sem prejuízo da aplicação de multa pela omissão no dever de prestar contas. (...) ' - grifamos 
6.6.	A exemplo, tem-se o Acórdão 6042/2015-TCU-Segunda Câmara, relatado pelo Ministro Raimundo Carreiro, que defende a exclusão da responsabilidade do sucessor alheio à gestão dos recursos recebidos pelo antecessor, ainda que não tenha adotado as medidas cabíveis decorrentes da omissão daquele. Transcreve-se, a título elucidativo, trecho do Voto condutor: 
' (...) 10. No que concerne à proposta do MPTCU de julgar as contas do Sr. Luiz Garcez da Silva irregulares, por omissão no dever de prestar contas, tendo em vista que, nos termos da Súmula TCU nº 230, o citado Prefeito não encaminhou ao órgão repassador dos recursos a prestação de contas de seu antecessor, peço vênias para discordar. 
6.7.	Anote-se, neste ponto, que, em situações similares à examinada nos presentes autos, este Tribunal tem isentado de responsabilidade o prefeito sucessor, quando ele ficou impossibilitado de cumprir com o seu dever formal de prestar contas dos recursos federais totalmente geridos no mandato anterior, sobretudo quando se constata que o prefeito sucedido não cumprira o seu dever material de reunir, guardar e entregar toda a documentação necessária para tal (v.g.: Acórdão 2818/2013-TCU-Segunda Câmara) . 
7.	Da solicitação de prazo adicional e realização de perícia
7.1.	O recorrente solicita realização de perícia e prazo adicional para comprovar a regularidade das contas, tendo em vista os seguintes argumentos:
	a) não padece de ausência de razoabilidade a alegação do defendente quanto à limitação de provas para dar cabo a suspeita contra si lançada pela Caixa e pelo TCU na forma posta no subitem 8.2 da instrução da Secretaria de Recursos. Conforme dito, as provas materiais foram distanciadas do defendente, que enquanto esteve fora do âmbito do exercício de cargos políticos, não obteve êxito, apesar de ingente trabalho de busca, na obtenção integral dos documentos que sempre estiveram armazenados na sede da prefeitura e também nos departamentos competentes da CEF;
	b) é questionável os subitens 8.1 a 8.8 do relatório da Secretaria de Recursos, pois a dilação de prazo foi de responsabilidade da CEF, uma vez que a medição final foi solicitada no dia 1/9/2006, pela Engenheira Civil da Caixa, através do correio eletrônico. Não há nos autos elementos que justifiquem a delonga da Caixa em promover a vistoria final conforme solicitação, não podendo atribuir responsabilidade ao defendente;
	c) o Ofício n° 2246-F/2005/EN BH NORTE/PV JANUÁRIA, datado de 6/12/2005, de autoria da Caixa, deixa claro que os acréscimos a obra - Estádio de Futebol e Ginásio coberto -também estavam prontos e encontravam-se pagos com o recurso da 10ª parcela (R$ 100.000,00) , repassada em 1/12/2005 e da 11ª parcela (R$ 50.000,00) repassada em 23/10/2006;
	d) a perícia é possibilidade jurídica que não pode ser retirada do defendente, sob pena de supressão indevida de recursos a ele cabíveis em conformidade com o plexo defensivo encartado na Constituição Federal de 1988;
	e) a reabertura de prazo é medida legítima e que deve ser promovida em favor do defendente, sob pena de menoscabo ao mais elementar princípio encartado na Constituição Federal de 1988: o princípio da ampla defesa e do contraditório;
	f) pelo evidente cometimento de falhas na apreciação das contas prestadas, urge determinar à Caixa a revisão deste trabalho especializado - análise de contas -, de forma a rever todos os pontos neste libelo suscitados, para que novel relatório de prestação de contas seja apresentado, escoimando-se os indevidos deméritos que inquinaram como adversa a conduta do defendente;
	g) o vertido no subitem 8.1 do relatório técnico da Secretaria de Recursos merece franco repúdio, pois está demonstrado que a própria instituição financeira, bem como o gestor dos quadriênios posteriores ao do defendente, deram azo desnecessário a dilação probatória, enquanto o segundo sonegou reiteradamente e propositalmente acesso do defendente às provas documentais existentes nos arquivos municipais.
Análise
7.2.	Não merecem prosperar as alegações aqui apresentadas. Vale registrar que tal tópico já fora analisado na instrução anterior (peça 86, itens 8.1 a 8.8) . Neste momento, apenas reforça-se a analise já empreendida.
7.3.	Não se discute nos autos a identificação do responsável pelas sucessivas dilações do contrato de repasse. Em que pese as dilações, o fato é que o ora recorrente teve diversas oportunidades de demonstrar a regular aplicação dos recursos públicos, no entanto, não o fez. Em 10/6/2009, a CEF expediu ofícios ao ora recorrente visando notifica-lo, na condição de ex-prefeito municipal, acerca da necessidade de apresentar a prestação de contas final do total dos recursos contratados, sob pena de instauração de TCE e de ter seu nome inscrito no Cadin (peça 1, p. 13-15) .
7.4.	Ainda que o prazo final para prestar contas tenha recaído na gestão do seu sucessor, tal contexto não isenta o Sr. Rutílio Eugênio de demonstrar a regular aplicação dos recursos despendidos durante sua gestão. Note-se que foi identificada a ausência de apresentação de documentos fiscais referentes a recursos de diversas parcelas desbloqueadas pelo contratante e utilizadas na gestão do Sr. Rutílio, e, portanto, correspondem à documentação incompleta acolhida pela CEF a título de prestação de contas parciais. 
7.5.	As dificuldades na obtenção dos documentos, derivadas de ordem política ou de eventual cerceamento de defesa, se não resolvidas com a administração municipal, devem, por meio de ação apropriada ao caso, ser levadas ao conhecimento do Poder Judiciário. Não cabe ao TCU garantir ao responsável o acesso à referida documentação. É nesse sentido a jurisprudência desta Corte, como se observa nos Acórdão 21/2002-TCU-Primeira Câmara, 115/2007-2ª Câmara e 1.322/2007-Plenário.
7.6.	Ademais, ao receber os recursos o recorrente tinha ciência de que precisaria prestar contas, razão pela qual deveria ter se precavido. Nesse sentido, poderia ter mantido a documentação pertinente para tanto em seu poder ou ter prestado as contas até a data em que esteve à frente da municipalidade.
7.7.	Registre-se, por fim, que a fundamentação da condenação envolve a ausência de adequada comprovação financeira do ajuste, conforme explicitado anteriormente. Não há nos autos qualquer controvérsia acerca da execução física da obra, tida por totalmente realizada pela CEF (peça 2, p. 9-10) , informação essa já anotada no relatório do acórdão recorrido (peça 37, p. 1) . Não se vislumbra, portanto, a necessidade probatória da perícia quanto a esse ponto.  
CONCLUSÃO
8.	Em face das análises anteriores, conclui-se que:
a) não foi possível estabelecer o nexo de causalidade entre os recursos públicos oriundos do contrato de repasse e a execução do objeto pactuado, o que é fundamental para comprovar a correta aplicação dos recursos públicos;
b) a forma como foi executada as despesas do convênio não legitima a transferência dos recursos da conta específica. À vista dos documentos trazidos, não poderia o ex-prefeito utilizar contas da prefeitura para pagar despesas relativas ao contrato de repasse, contrariando as normas vigentes, o contrato do ajuste e a firme jurisprudência expressa desta Corte de Contas; 
c) houve uma equivocada análise na apuração do débito. O Tribunal incorreu em error in judicando, pois o correto, de fato, seria que o valor de R$ 45.119,23 fosse adicionado ao débito apurado, e não subtraído, como sucedido. Porém, tendo em vista princípio do não reformatio in pejus, esta questão não pode ser discutida nessa oportunidade;
d) ante a vedação do reformatio in pejus, propõe-se a alteração do valor do débito, no sentido de excluir, como crédito, o valor de R$ 45.119,23, além de submeter o tema à apreciação do MP/TCU para que avalie a conveniência e oportunidade de recorrer para incluir tal parcela na condenação, cabendo ao parquet analisar a viabilidade recursal face aos requisitos de admissibilidade da lei e do regimento.
8.1.	Assim, os elementos apresentados pelo recorrente não têm o condão de modificar a deliberação recorrida, exceto quanto ao valor do débito apurado, que deverá ser excluído o crédito no valor de R$ 45.119,23.
PROPOSTA DE ENCAMINHAMENTO
9.	Diante do exposto, com fundamento nos artigos 32, inciso I, e 33 da Lei 8.443/1992, e reiterando a propostas anterior (peça 86) , submetem-se os autos à consideração superior, propondo-se:
conhecer do recurso e, no mérito, negar-lhe provimento; 
alterar o item 9.3 do Acórdão 2744/2016-TCU-Segunda Câmara, retificando o valor do débito apurado, excluindo o valor de R$ 45.119,23 da condição de crédito;
submeter o tema à apreciação do MP/TCU para que avalie a conveniência e oportunidade de recorrer para incluir o valor de R$ 45.119,23;
comunicar ao recorrente e aos demais interessados a deliberação que vier a ser proferida por esta Corte."
4.	O MPTCU emitiu seu parecer (peça 104) em relação à nova instrução promovida pela Serur nos seguintes termos:
"Trata-se de recurso de reconsideração interposto pelo Sr. Rutílio Eugênio Cavalcanti Filho (peças 55, 71, 72, 75-80) , então prefeito do Município de Urucuia/MG, contra o Acórdão 2744/2016-TCU-Segunda Câmara (peça 35) .
Proferi parecer à peça 89 manifestando-me de acordo com a proposta da unidade técnica à peça 86. Posteriormente, em razão de novos documentos juntados aos autos (peças 90-99) , o processo foi restituído à Serur a fim de analisar os novos elementos. Consta a complementação da instrução à peça 101.
Ratifico meu posicionamento no parecer de peça 89, no sentido de conhecer do recurso de reconsideração e, no mérito, negar-lhe provimento posto que as informações carreadas aos autos não foram suficientes para comprovar a regularidade das contas.
A existência física do objeto pactuado, por si só, não constitui elemento apto a comprovar a regular aplicação dos recursos federais repassados por meio de convênio ou instrumento congênere, pois o objeto pode ter sido executado por meio de outras fontes de recursos. Considerando que não houve o vínculo entre os recursos públicos oriundos do contrato de repasse e a execução do objeto pactuado, não houve a correta comprovação da aplicação dos recursos públicos. 
Ante o exposto, manifesto-me de acordo com a proposta de encaminhamento alvitrada pela unidade técnica (peça 101) , no sentido de conhecer do recurso e, no mérito, negar-lhe provimento.
Informo ainda que, ao tomar conhecimento dos novos elementos trazidos aos autos, os quais demonstram erro de cálculo no valor do débito imputado ao Sr. Rutílio, interpus recurso de revisão com fito de promover a correção do valor do item 9.3 do Acórdão 2744/2016-TCU-Segunda Câmara."
É o Relatório.

8.1. Sérgio Bassi Gomes e outros, representando Rutílio Eugenio Cavalcanti Filho.
8.2. Murilo Fracari Roberto (22.934/OAB-DF), representando Caixa Econômica Federal.

Subprocurador-Geral Lucas Rocha Furtado.

TOMADA DE CONTAS ESPECIAL. CONTRATO DE REPASSE. AUSÊNCIA DE COMPROVAÇÃO DA APLICAÇÃO DOS RECURSOS. REVELIA. CONTAS IRREGULARES. DÉBITO. MULTA. RECURSO DE RECONSIDERAÇÃO. CONHECIMENTO. INSTRUÇÃO DE MÉRITO COMPLEMENTAR. OBSERVÂNCIA À AMPLA DEFESA E AO CONTRADITÓRIO. NULIDADE DA CITAÇÃO. PROVIMENTO DO RECURSO. INSUBSISTÊNCIA DO ACÓRDÃO CONDENATÓRIO. COMUNICAÇÕES.

TOMADA DE CONTAS ESPECIAL (TCE)

Secretaria de Recursos (Serur); Secretaria de Controle Externo de Tomada de Contas Especial (SecexTCE).

Trago à apreciação deste Colegiado o Recurso de Reconsideração interposto no âmbito da Tomada de Contas Especial instaurada pela Caixa Econômica Federal, em desfavor do Sr. Rutílio Eugênio Cavalcanti Filho, ex-prefeito do município de Urucuia-MG, em razão da omissão no dever de prestar conta final de recursos repassados por meio do Contrato de Repasse 0140093-61/2002, cujo objeto consistia na Implantação de Infraestrutura Esportiva em Comunidade Carente/Construção de Vila Olímpica, no Município de Urucuia-MG, no âmbito do programa Esporte Solidário.
2.	O referido Contrato de Repasse foi celebrado em 2/7/2002, com vigência até 30/5/2009, prevendo o aporte de R$ 1.380.000,00. O valor sem comprovação de gastos realizados por meio de documentos fiscais alcançou o montante de R$ 482.859,19, que é o resultado da soma do valor original transferido ao município (R$ 1.380.000,00) mais a contrapartida (R$ 13.800,00) e os rendimentos financeiros (R$ 120.535,77) , subtraído do montante das notas fiscais acolhidas pela CEF (R$ 1.031.476,58) .
3.	Por meio do Acórdão 2744/2016-TCU-Segunda Câmara, Rel. Min. Ana Arraes, o Tribunal considerou o recorrente revel, julgou as suas contas irregulares, condenando-o ao ressarcimento do débito além de aplicar-lhe multa.
4.	Irresignado, o responsável interpôs Recurso de Reconsideração alegando falha na citação, em prejuízo ao contraditório e à ampla defesa, a ausência de responsabilidade do recorrente, a regularidade das contas pela documentação apresentada e possibilidade deste Tribunal realizar verificação in loco da boa e da regular aplicação dos recursos públicos.
5.	Por despacho contido à peça 84, o Min. Raimundo Carreiro, relator à época, conheceu o presente recurso, porquanto preencheu os requisitos de admissibilidade previstos nos arts. 32, inciso I, e 33 da Lei 8.443/1992, suspendendo-se os efeitos dos itens 9.1, 9.2, 9.3, 9.4, 9.5 e 9.6 do acórdão combatido em relação ao recorrente.
6.	Os autos foram encaminhados para instrução na Secretaria de Recursos (Serur) , que analisou os argumentos apresentados pelo recorrente e considerou não existir elementos para desconstituir a deliberação recorrida, motivo pelo qual propôs o conhecimento do recurso, negando-lhe o provimento. O MPTCU anuiu com a proposta da unidade técnica.
7.	Assumi a relatoria dos presentes autos por força do art. 152 do RITCU e, em face dos novos documentos juntados aos autos, por despacho, fiz restituir o processo para reanálise da Secretaria de Recursos (Serur) .
8.	A unidade instrutora avaliou a capacidade probatória da documentação apresentada, a responsabilidade do recorrente sobre a prestação de contas, e a possibilidade de prorrogação do prazo para defesa e da realização de perícia. Além disso, foi constatado erro na tabela que contempla os débitos no Acórdão ora combatido.
9.	Acolho os pareceres elaborados pela Serur, transcritos no relatório precedente, que teve a anuência, nos dois momentos, do MPTCU. Ao examinar os documentos, a unidade técnica afastou com propriedade cada um dos argumentos apresentados pelo recorrente, o qual incorporo seus fundamentos às minhas razões de decidir, sem prejuízo de tecer as seguintes considerações.
10.	Consta dos autos que a citação realizada via edital, em cumprimento à Resolução TCU 170/2004, decorreu das tentativas frustradas de entrega do ofício no endereço indicado nos cadastros oficiais. Esse entendimento é corroborado pela explicação dos Correios acerca do termo "não procurado", indicando que o destinatário recebeu o aviso para buscar sua correspondência na agência mais próxima e, como não o fez, a comunicação foi restituída ao TCU com essa informação.
11.	O responsável reconhece que usualmente retira suas correspondências na agência dos Correios, no entanto a maioria dos documentos apresentados não comprovam o alegado comparecimento na agência dos Correios no período de citação, ocorrido entre fevereiro e abril de 2015. Especificamente quanto aos saques realizados nos dias 23 e 24 de março em um correspondente bancário, não é possível comprovar que, mesmo tendo ocorrido naquela agência e no período de chamamento, houve a alegada perseguição dos servidores dos correios contra ele.
12.	Em relação à sua responsabilidade, mencionada nas duas instruções, verifica-se que o recorrente era o signatário do convênio e gestor dos recursos. Além disso, todos os dispêndios desse ajuste foram realizados durante seu mandato, nas gestões de 2000-2004 e de 2005-2008, e os prazos para a prestação de contas foram sendo postergados até que, por fim, expirou no mandato do prefeito sucessor. Assim, não é possível excluir a sua responsabilidade perante a obrigação de indenizar o erário.
13.	No tocante à responsabilidade do prefeito sucessor, consta que este adotou as medidas necessárias, consignadas na Súmula TCU 230, que o isentam da obrigação formal de apresentar as contas, bem como o excluem da suposta responsabilidade solidária perante o débito imputado pela deliberação recorrida.
14.	A alegação de que as contas do ex-prefeito são regulares foi devidamente refutada nas duas instruções elaboradas pela Serur, que analisou os documentos existentes e concluiu pela inexistência do liame objetivo dos recursos públicos oriundos do contrato de repasse e a execução do objeto pactuado, indispensável para comprovar a correta aplicação dos recursos federais. Nesse sentido, cito os Acórdão 1477/2012-TCU-Segunda Câmara (min. Ana Arraes) , 7.200/2018-TCU-2ª Câmara (Min. Marcos Bemquerer) e 12.109/2018-TCU-2ª Câmara (Min. Augusto Nardes) .
15.	Importante mencionar que a existência do objeto pactuado, por si só, não constitui elemento apto a comprovar a regular aplicação dos recursos federais repassados por meio de convênio ou instrumento congênere, visto que o objeto pode ter sido executado com recursos de outras fontes. 
16.	No presente caso, o recorrente anexou uma relação de pagamentos efetivados por meio de diferentes contas correntes. As notas de empenho encaminhadas ou se referem a diferentes contas correntes ou não fazem menção a conta vinculada do ajuste. Conforme descreveu a Serur, "nenhuma das contas correntes constantes das notas de empenho referem-se à conta específica do contrato de repasse junto à Caixa Econômica Federal".
17.	Tampouco as notas fiscais utilizadas têm força probatória porque não mencionam o convênio, bem como não foram incluídas as cópias dos cheques e dos extratos bancários que comprovem as despesas discriminadas na relação dos pagamentos realizados. Nesse contexto, o conjunto probatório apresentado pelo recorrente não permite verificar o nexo causal necessário para comprovar a boa e regular aplicação de recursos federais, portanto, rejeita-se as alegações apresentadas pelo recorrente.
18.	No que tange à segunda instrução, concluo que os novos documentos analisados também não têm o condão de alterar o Acórdão 2744/2016-TCU-Segunda Câmara. Ressalto os seguintes trechos da instrução contida à peça 101, que promoveu a análise das novas peças acostadas pelo recorrente.
"5.18.	Claro é que não se pode ter por comprovado o nexo causal quando se realiza pagamentos de despesas com recursos originários de conta bancária diversa da específica do ajuste, a qual, inclusive, é empregada para a movimentação de outras despesas, tal como se deu no caso sob exame (peças 90, p. 3, 4, 15, 16; 91, p. 11, 31-34, 36; 94, p. 13 e 18; 95, p. 5, 15-16, 23, 42;96, p. 46, 57, 60) . Soma-se a isso, a utilização de documentos fiscais sem qualquer referência ao contrato de repasse. Tal prática faz impossível comprovar documentalmente que os recursos federias foram efetivamente utilizados na consecução do objeto pactuado. Não por outra razão, constitui grave infração ao art. 20 da IN STN 1/1997, que assim dispõe:
Art. 20. Os recursos serão mantidos em conta bancária específica somente permitidos saques para pagamento de despesas constantes do Programa de Trabalho ou para aplicação no mercado financeiro, nas hipóteses previstas em lei ou nesta Instrução Normativa, devendo sua movimentação realizar-se, exclusivamente, mediante cheque nominativo, ordem bancária, transferência eletrônica disponível ou outra modalidade de saque autorizada pelo Banco Central do Brasil, em que fiquem identificados sua destinação e, no caso de pagamento, o credor.
 (...) 
5.27.	Ainda assim, ao analisar a documentação apresentada, esta Corte tentou identificar algum nexo entre os recursos federais repassados, as despesas realizadas e os extratos bancários das contas da prefeitura municipal (peças 90, p. 3, 4, 15, 16; 91, p. 11, 31-34, 36; 94, p.  13 e 18; 95, p. 5, 15-16, 23, 42; 96, p. 46, 57, 60) . Porém, diante dos diversos lançamentos a crédito e a débito que fogem do escopo delineado para a utilização dos recursos oriundos do ajuste firmado, impossível a possibilidade de formação do nexo de causalidade.
5.28.	Em que pese os pagamentos realizados em conta diversa da aberta especificamente para o contrato de repasse, o art. 21 da Instrução Normativa STN 01/1997, a legislação à qual o referido gestor público devia obediência, determinava que os recursos transferidos fossem mantidos em conta bancária específica, elencando, exaustivamente, as situações em que o saque destes valores seria permitido, entre estas hipóteses, por certo, não figurava os mecanismos adotados pelo então prefeito.
5.29.	Observa-se que, nem o termo do contrato de repasse nem a citada Instrução Normativa abre exceção para a utilização de outras contas que não a específica do ajuste."
19.	Resta patente que o recorrente contrariou frontalmente os dispositivos relativos à movimentação financeira do ajuste e da IN STN 01/1997 ao realizar pagamentos em contas distintas daquela especificada. Repise-se, que nessa nova manifestação, a Serur identificou pagamentos supostamente realizados para a consecução do objeto por meio de cinco contas correntes diferentes, o que, claramente, afronta o disposto na mencionada instrução normativa e no ajuste firmado.
20.	Portanto, a despeito da existência física do objeto, não é possível reconhecer a regularidade da aplicação dos recursos federais geridos pelo ex-prefeito. Ademais, a jurisprudência nesta Corte de Contas é no sentido de que não basta comprovar a realização da obra, é imperioso, também, demonstrar que esta foi executada com os recursos repassados para este mister, o que não ocorreu no presente caso.
21.	O extrato da conta específica do convênio relativo ao período de movimentação financeira não foi acostado aos autos. Tampouco é possível acolher o relatório produzido pelo próprio recorrente, na data de 23/10/2017, contendo valores e datas dos recebimentos. Portanto, as datas utilizadas para compor o débito devem se relacionar com as datas de liberação dos últimos recursos, descontando os valores já devolvidos aos cofres federais. 
22.	No que tange o débito, a Serur identificou erro no Acórdão ora combatido por contemplar o montante de R$ 45.119,23 como crédito, mas que corresponde a um débito relativo à transferência da conta do convênio para a conta da municipalidade. Assim, diante do error in judicando incorrido por esta Corte e do princípio do não reformatio in pejus, porque a alteração aumenta o débito imputado ao responsável, cabe ao MPTCU avaliar a conveniência e a oportunidade de se apresentar recursos para incluir tal parcela na condenação.
23.	Compulsando os autos, é possível avaliar que o Parquet especializado já apresentou Recurso de Revisão (peça 105) em face do erro mencionado na tabela de débitos, que deverá, posteriormente ao presente julgamento, ser objeto de análise de admissibilidade pela Serur, para em seguida proceder a realização de sorteio de definição do relator desta última etapa recursal.
24.	Nesse contexto, ante a vedação do reformatio in pejus, acolho a proposta de se excluir a parcela de R$ 45.119,23 erroneamente lançada como crédito na tabela do Acordão ora combatido.
25.	As alegações referentes à responsabilidade do prefeito sucessor, nessa última instrução, foram novamente refutadas pela unidade técnica. Ressalto que, com base nas informações contidas nos autos, não há elementos capazes de comprovar a alegada má-fé do prefeito sucessor, bem como o resultado da citada demanda judicial não tem o condão de interferir na análise ou na decisão a ser proferida por esse Tribunal.
26.	Para concluir essa linha argumentativa, não vislumbro como acolher a tentativa de responsabilizar o prefeito sucessor "pelo dever formal de prestar contas dos recursos federais totalmente geridos no mandato anterior, sobretudo quando se constata que o prefeito sucedido não cumprira o seu dever material de reunir, guardar e entregar toda a documentação necessária para tal."
27.	Quanto ao pleito de se conceder prazo adicional para a prestação de contas, entendo que o prazo para a prestação de contas desse ajuste se encerrou em 29/7/2009, além de que o recorrente teve oportunidade de apresentar provas nas fases interna e externa da TCE, assim como no presente recurso de reconsideração. Não há razão para se conceder novo prazo.
28.	Quanto à perícia, não há nos autos qualquer controvérsia acerca da execução física da obra, tida por totalmente realizada pela CEF, portanto dispensável, conforme analisado nas duas instruções da unidade técnica, a realização de perícia.
29.	Posteriormente à segunda instrução da Serur, estando os autos em meu gabinete, o recorrente acostou nova peça ao processo (peça 106) informando que "que as contas relativas ao contrato de repasse 140093-61/2002 foram aprovadas pela CAIXA na data de 21.08.2019, homologada pelo Siafi em 02.09.2019, descaracterizando assim a omissão inicial apontada, tendo em vista que prestação de contas mesmo que a destempo comprova a boa e regular aplicação dos recursos recebidos."
30.	Complementou que, ao assumir a gestão da prefeitura no presente mandato (gestão 2007-2020) , encontrou a documentação faltante do convênio que seriam capazes de obter a aprovação de suas contas. Concluiu, em suma, que: i) a apresentação da documentação comprova a boa e regular aplicação dos recursos no âmbito do contrato de repasse n° 140093-61/2002, ii) a Secex/MG registrou execução física do objeto, iii) que o prazo para apresentação de contas recaiu na gestão do prefeito sucessor tendo o prazo expirado em (29.07.2009) .
31.	Ao final, requereu a juntada de documentos anexos que comprovam a aprovação da prestação de contas relativa ao contrato de repasse 140093-61/2002; o provimento ao recurso interposto, julgando insubsistente ora combatido; e que suas contas sejam julgadas regulares, dando-lhe quitação.
32.	Novamente o recorrente incluiu nova peça após o término da etapa de instrução do processo. Dessa forma, entendo que o expediente apresentado pelo Sr. Rutílio Eugenio Cavalcanti Filho deve ser conhecido como mera petição, visto que, nos termos do § 2° do art. 160 do RITCU, a etapa instrutiva se encerrou no momento em que o titular da unidade técnica emitiU seu parecer conclusivo.
33.	Em que pese o exposto anteriormente, o envio de uma cópia de e-mail (peça 106, p. 6) supostamente de origem da CEF e da ata notarial anexada (peça 106, p. 7-8) , sem a documentação necessária para estabelecer o nexo causal entre os recursos transferidos e os gastos efetuados para a consecução do objeto avençado, não me permitem alterar minha convicção formada, até o momento, pela análise detida da documentação acostada nos autos.
34.	O relato apresentado na ata notarial pouco acrescenta à defesa do recorrente porque não contempla nenhum documento com lastro capaz de estabelecer o liame objetivo necessário para comprovar a boa e regular aplicação dos recursos públicos.
35.	Recentemente, no dia 24/9/2020, o representante do recorrente suscitou questão de ordem contida na peça 110, no qual afirma que o recorrente não foi intimado para apresentar contrarrazões ao Recurso de Revisão interposto pelo Ministério Público de Contas, motivo pelo qual requereu a suspensão do julgamento e o envio dos autos à Serur para a instauração do contraditório necessário por se tratar de recurso tendente a agravar a situação do responsável.
36.	Entendo desnecessário acolher o pleito do recorrente de suspender o julgamento do presente processo porquanto a presente fase processual refere-se à análise do Recurso de Reconsideração interposto e não do mencionado recurso de revisão, que ainda será objeto de exame de admissibilidade pela Secretaria de Recursos, conforme descrito no item 23 do presente voto, assim como o sorteio de novo relator.
37.	Por fim, durante a sessão de julgamento, ocorrido no dia 20/10/2020, o Exmo. Ministro Raimundo Carreiro abriu uma divergência acerca da validade da citação inicial do recorrente, o qual transcrevo:
 (...) 
3.	Na Sessão de 15 de setembro passado pedi o adiamento do julgamento do recurso em análise tendo em vista que recebi memorial naquela data, o qual não tive tempo hábil de analisar.
4.	Ademais, fui relator desses autos, tendo proferido despacho contido à peça 84, por meio do qual conheci o presente recurso, porquanto preencheu os requisitos de admissibilidade previstos nos arts. 32, inciso I, e 33 da Lei 8.443/1992, suspendendo-se os efeitos dos itens 9.1, 9.2, 9.3, 9.4, 9.5 e 9.6 do acórdão combatido em relação ao recorrente. 
5.	O responsável interpôs Recurso de Reconsideração alegando falha na citação, em prejuízo ao contraditório e à ampla defesa, a ausência de responsabilidade do recorrente, a regularidade das contas pela documentação apresentada e possibilidade deste Tribunal realizar verificação in loco da boa e da regular aplicação dos recursos públicos.
6.	Considerando se tratar, em minha opinião, de erro de procedimento configurado por vício de citação (caso de nulidade absoluta) - cuja correção pode ocorrer até mesmo de ofício, com fundamento no art. 174 do Regimento Interno desta Casa -, restrinjo a minha análise do presente recurso ao pedido de nulidade do acórdão condenatório.
7.	Consta dos autos que a citação foi realizada via edital, em cumprimento à Resolução TCU 170/2004, e decorreu da tentativa frustrada de entrega do ofício no endereço indicado no cadastro de pessoas físicas. 
8.	O Aviso de Recebimento retornou ao Tribunal com a indicação dos Correios de "não procurado". Conforme explicado pelo Relator esse termo indicaria que o destinatário recebeu o aviso para buscar sua correspondência na agência mais próxima e, como não o fez, a comunicação foi restituída ao TCU com essa informação.
9.	Não me parece que a situação de "não procurado" possa gerar a presunção de que a pessoa objeto de pesquisa encontre-se em lugar desconhecido e incerto para justificar a notificação editalícia.
10.	Ressalto que a unidade técnica fez apenas uma tentativa de citação, conforme Ofício à peça 24 e AR à peça 25, antes da publicação do edital (peça 26) . A jurisprudência do Tribunal é no sentido de que "é nula a citação realizada sem que tenham sido previamente esgotadas as tentativas de localização do responsável" (Acórdão 638/2020-TCU-Segunda Câmara - Relatora: Ministra Ana Arraes) .
11.	Ademais, verifico que enquanto no cadastro de pessoas físicas consta o endereço "Fazenda Gameleira S/N" o ofício de citação foi encaminhado para "RUA Fazenda Gameleira S/N" e, portanto, distinto do constante atualmente da base de dados oficial. Conforme estipulado no art. 4º, §1º, da Resolução TCU 170/2004, "o endereço do destinatário deverá ser previamente confirmado mediante consulta aos sistemas disponíveis ao Tribunal ou a outros meios de informação, a qual deverá ser juntada ao respectivo processo".
12.	Ainda que não se considere a divergência apontada no parágrafo anterior, a mera citação em endereço constante da base CPF não gera presunção absoluta de validade do rito, a ponto de se considerar que o destinatário está em local incerto e não sabido, havendo que ser considerada medida excepcional condicionada à demonstração de que foram adotados outros meios passíveis de localização da parte. Deve-se considerar a dificuldade de acessibilidade do lugar onde reside o recorrente, em área rural.
13.	Nessa fase, o recorrente suscita preliminar calcada na nulidade da citação, tendo em vista que ela não chegou ao seu endereço. Os documentos constantes destes autos comprovam que a carta registrada, com aviso de recebimento (AR) , foi endereçada para a residência do interessado, mas os Correios não teriam sequer procurado o referido endereço, haja vista que a justificativa expressa para a não localização do destinatário foi nos seguintes termos: "não procurado". Tal falha adicional impossibilitou a citação do recorrente e, em consequência, não permitiu que ele exercesse as garantias constitucionais do contraditório e da ampla defesa.
14.	Assim, julgo que no caso em análise, além de, a rigor, a citação haver sido encaminhada para endereço distinto do registrado na base de dados de pessoa física, não foi despendido esforço necessário para localizar o responsável.
15.	Em casos similares o Tribunal considerou que a unidade técnica de origem poderia, por exemplo, ter efetuado diligência junto à Prefeitura Municipal ou a outros órgãos públicos locais, no sentido de tentar comunicar o responsável (nesse mesmo sentido Acórdão 1645/2016-TCU-Plenário - Relator: Ministro Augusto Nardes) .
16.	Consta à peça 1, p.16, o endereço fornecido pelo Responsável no Cadastro que consta do Plano de Trabalho - Rodovia MG 202, Km 120 -, que é o mesmo da Prefeitura do Município de Urucuia-MG e poderia ter sido usado como destinação de diligência.
17.	Verifica-se, portanto, que não foram esgotados todos os meios para localização do ora recorrente.
18.	Diante dessas considerações, não resta alternativa ao Tribunal que não seja a de considerar inválida a citação por edital do Sr. Rutílio Eugênio Cavalcanti Filho, conhecer e dar provimento ao presente recurso de reconsideração com vistas a tornar insubsistente o Acórdão 2744/2016-TCU-Segunda Câmara, de relatoria da Ministra Ana Arraes (nesse mesmo sentido Acórdão 6946/2009-TCU-Primeira Câmara - Relator: Ministro Valmir Campelo, entre outros) , retornando os autos à Relatora a quo.
38.	Diante dos argumentos oferecidos pelo Ministro Raimundo Carreiro, acompanho, em homenagem ao princípio da ampla defesa e do contraditório, a proposta de acórdão sugerida no sentido de considerar inválida a citação realizada por edital e dar provimento ao recurso.
TCU, Sala das Sessões Ministro Luciano Brandão Alves de Souza, em 20 de outubro de 2020.
AROLDO CEDRAZ 
Relator